ACORDAO-COMPLETO-2477561

ACÓRDÃO 2102/2021 ATA 35/2021 - PLENÁRIO

VISTOS, relatados e discutidos estes autos de embargos de declaração opostos pelos srs. Gustavo Lemos Petta e Rovilson Sanches Portela, bem como pela União Nacional dos Estudantes (UNE) , ao Acórdão 536/2021-TCU-Plenário, 
	ACORDAM os Ministros do Tribunal de Contas da União, reunidos em Sessão do Plenário, ante as razões expostas pelo Relator, em: 
	9.1. conhecer dos embargos de declaração opostos pelos srs. Gustavo Lemos Petta e Rovilson Sanches Portela, bem como pela União Nacional dos Estudantes para, no mérito, rejeitá-los;
	9.2. dar ciência desta deliberação aos embargantes e à Procuradoria da República no Estado de São Paulo.

Embargos de declaração opostos contra acórdão que deu parcial provimento aos recursos de reconsideração interpostos, reduzindo apenas parcialmente o débito e a multa imputados na decisão inicial.

Ministério da Cultura (MinC) e União Nacional dos Estudantes (UNE).

3. Responsáveis/Recorrentes:
3.1. Responsáveis: Gustavo Lemos Petta (XXX.202.198-XX); Rovílson Sanches Portela (XXX.002.831-XX); União Nacional dos Estudantes (29.258.597/0002-31)
3.2. Recorrentes: Gustavo Lemos Petta (XXX.202.198-XX); Rovílson Sanches Portela (XXX.002.831-XX); União Nacional dos Estudantes (29.258.597/0002-31).

13.1. Ministros presentes: Ana Arraes (Presidente), Walton Alencar Rodrigues, Augusto Nardes, Raimundo Carreiro, Bruno Dantas, Vital do Rêgo e Jorge Oliveira.
13.2. Ministros-Substitutos convocados: Augusto Sherman Cavalcanti (Relator) e Marcos Bemquerer Costa.
13.3. Ministros-Substitutos presentes: André Luís de Carvalho e Weder de Oliveira.

GUSTAVO LEMOS PETTA

AUGUSTO SHERMAN

Ministro Benjamin Zymler.

Trata-se de embargos de declaração opostos pelos srs. Rovilson Sanches Portela e Gustavo Lemos Petta e pela União Nacional dos Estudantes ao Acórdão 536/2021-TCU-Plenário. Por meio dessa decisão, o Tribunal deu parcial provimento ao apelo dos embargantes, reduzindo o débito e a multa que lhes foram imputados no Acórdão 1252/2020-TCU-Plenário. 
2.	Transcrevo a essência dos embargos manejados de forma conjunta pelos responsáveis:
"Conforme jurisprudência até bem pouco tempo sedimentada neste TCU, por incidente de uniformização de jurisprudência, o prazo prescricional das sanções aplicadas pelo TCU se subordinava ao prazo geral de prescrição indicado no art. 205 do Código Civil 1 , contado a partir da data de ocorrência da irregularidade sancionada2, com interrupção, por uma única vez, na data do ato que ordenar a citação, a audiência ou a oitiva da parte, e reinício da contagem logo após o ato que interrompeu a prescrição3 , (Acórdão 1441/2016-TCU-Plenário, Relator Min. Benjamin Zymler, Processo nº Processo 030.926/2015-7) , nestes termos: (transcrição da decisão) 
Do mesmo modo, quando do julgamento do Recurso de Reconsideração desta Tomada de Contas em Análise, a matéria da prescrição foi apreciada, en passant, apenas em parte do Voto do Relator originário para o Recurso, Min. Raimundo Carreiro, conforme Peça 169 dos autos, e de maneira suscinta e equivocada, com omissão e contradição ao mesmo tempo, entendendo ora pela imprescritibilidade, ora pelo prazo de 10 (dez) anos para a prescrição, teses já derrubadas pelo STF. Vejamos: (transcrição do voto do relator) 
Cumpre ressaltar que o Ilmo. Relator para Acórdão, Min. Benjamin Zymler, sequer se deu o trabalho de apreciar em seu Voto Revisor, a importante matéria de ordem pública em relação à decadência e a prescrição, mesmo tendo pedido vistas do processo e renovado tais vistas, do período de 18/11/2020 até 17/03/2021, data do julgamento, tudo conforme Peças 159, 161 e 167.
É também por este motivo que ressalta-se agora que o próprio STF, nos fundamentos do seu então Decano, Min. Celso de Mello, tem entendido que o TCU reiteradamente vem descumprindo o pronunciamento em repercussão geral da Corte Constitucional em relação à matéria, nestes termos:
'Cabe assinalar, no entanto, que as informações oficiais prestadas pelo Senhor Presidente do Tribunal de Contas da União, elaboradas por sua consultoria jurídica, revelam que aquela E. Corte de Contas, embora destacando não desconhecer a orientação jurisprudencial firmada por esta Suprema Corte (MS 32.201/DF, v.g.) , deixou de observar, mesmo assim, a diretriz jurisprudencial firmada por esta Suprema Corte, tal como enfatizado na manifestação produzida pelo TCU nestes autos [...] Vê-se, desse modo, que se mostra densa a plausibilidade jurídica da pretensão mandamental ora deduzida, ainda mais se se considerar que o próprio Tribunal de Contas, tanto nos fundamentos do acórdão ora impugnado, quanto em suas informações oficiais, manifesta expressa e inequívoca oposição à orientação jurisprudencial firmada por esta Suprema Corte no tema ora em exame." (MS 37173 MC / DF. MEDIDA CAUTELAR EM MANDADO DE SEGURANÇA. Relator (a) :
Min. CELSO DE MELLO. Julgamento: 07/10/2020) .'
Talvez por isto, a Unidade Técnica especializada deste próprio TCU, através do entendimento "Prescrição Manifestação SERUR", traçou um panorama interessante a aceitar a tese defendida também pelos Recorrentes, no sentido de reconhecer a Prescrição Quinquenal, nos moldes do julgamento do STF, através do Tema 899 de Repercussão Geral (como não poderia deixar de ser) , entendendo, ao final, que o "julgamento do presente recurso de reconsideração seja sobrestado até o trânsito em julgado do RE 636.886 ou ulterior deliberação do Tribunal a respeito do tema". Vejamos os principais trechos deste trabalho que, apesar de alongar este Recurso, serve demais para definir de uma vez por todas esta matéria no TCU: (transcrição de trecho do trabalho da Serur) 
De fato, o STF tem decidido reiteradamente neste sentido, a exemplo do Acórdão abaixo, sob a relatoria do Min. Roberto Barroso:
'MS 32201. Órgão julgador: Primeira Turma. Relator (a) : Min. ROBERTO BARROSO. Julgamento: 21/03/2017. Publicação: 07/08/2017. Ementa: Direito administrativo. Mandado de segurança. Multas aplicadas pelo TCU. Prescrição da pretensão punitiva. Exame de legalidade. 1. A prescrição da pretensão punitiva do TCU é regulada integralmente pela Lei nº 9.873/1999, seja em razão da interpretação correta e da aplicação direta desta lei, seja por analogia. [...] (MS 32201 ED PROCESSO ELETRÔNICO JULG-29-09-2017 UF-DF TURMA-01 MIN-ROBERTO BARROSO N. PÁG-011 DJe-234 DIVULG 11-10-2017 PUBLIC 13-10-2017) .'
Vejamos esclarecedores trechos deste Voto, em relação à prescrição:
'[...] 3. A Lei nº 8.443/1992 (Lei Orgânica do TCU) , ao prever a competência do órgão de contas federal para aplicar multas pela prática de infrações submetidas à sua esfera de apuração (art. 58) , deixou de estabelecer prazo para o exercício do poder punitivo. 4. Ainda assim, é praticamente incontroverso o entendimento de que o exercício da competência sancionadora do TCU é temporalmente limitado. A prescrição é instituto diretamente ligada ao princípio geral da segurança das relações jurídicas, que tem por decorrência, salvo hipóteses excepcionais, a regra da prescritibilidade, em qualquer ramo jurídico (nesse sentido, é antiga a jurisprudência do STF, ilustrada, v. g., no MS 20069, Rel. Min. Cunha Peixoto) . 5. Essa premissa, a propósito, deriva da norma do art. 37, § 5º, da Constituição, segundo a qual cabe à lei estabelecer os prazos de prescrição para ilícitos praticados por qualquer agente, servidor ou não, que causem prejuízos ao erário, restando ressalvadas apenas as respectivas ações de ressarcimento. 6. Consideradas a regra da prescritibilidade e a ausência de previsão expressa de prazo prescricional na sua Lei Orgânica, o TCU debateu longamente o tema, tendo-se formado, no âmbito daquele órgão, duas correntes interpretativas, destacadas no Acórdão nº 1.441/2016. 7. Para a primeira, que veio a prevalecer no TCU, à falta de regra expressa sobre o tema deve ser aplicada a regulação do Código Civil, notadamente o prazo de 10 (dez) anos (CC, art. 205) . O termo inicial do prazo, por sua vez, seria fixado no momento da irregularidade detectada, de acordo com o art. 189 do CC. 8. Já para a segunda corrente, a lacuna deve ser colmatada através da aplicação do prazo de 5 (cinco) anos, previsto em diversas normas de direito público. O termo inicial do prazo, para essa corrente, seria o momento do conhecimento dos fatos pelo TCU, porquanto, antes disso, não se poderia falar em inércia de sua parte. 9. Pois bem. A meu ver, a prescrição da pretensão sancionatória do TCU é regulada integralmente pela Lei nº 9.873/1999 - que regulamenta a prescrição relativa à ação punitiva pela Administração Pública Federal, direta e indireta. Essa conclusão está embasada em dois fundamentos. 10. Primeiro fundamento: a Lei nº 9.873/1999, se corretamente interpretada, é diretamente aplicável à ação punitiva do TCU, não se fazendo necessária colmatação de suposta lacuna através de analogia. 11. Esse fundamento decorre do caráter geral da Lei nº 9.783/1999 em matéria de direito administrativo sancionador, sendo sua disciplina aplicável a qualquer ação punitiva da Administração Pública Federal, exceto àqueles âmbitos em que existente uma regulamentação própria. Explico. 12. É verdade que, por um lado, o art. 1º da referida lei alude à ação punitiva "no exercício do poder de polícia" e, por outro lado, a atuação do TCU examinada nestes autos não se qualifica, em sua acepção clássica, como exercício do poder de polícia - o qual se caracteriza apenas pela restrição da liberdade e da propriedade dos particulares em prol do interesse público. De fato, na atividade de controle externo, o TCU fiscaliza a própria atuação estatal em relação a gestores de recursos públicos. 13. Não obstante, já há algum tempo a doutrina tem conferido tratamento específico ao poder sancionador das entidades públicas, diferenciando-o do poder de polícia. Distinguem-se, assim, as limitações impostas com base no poder administrativo de polícia - o qual possui caráter de proteção preventiva de interesses públicos - das punições decorrentes do exercício de um autêntico poder administrativo sancionador, este sim de caráter repressivo. É dizer que o poder de polícia, nesse sentido estrito, não inclui a aplicação de sanções, atividade submetida, consoante compreensão mais recente, ao regramento jurídico próprio e específico do chamado direito administrativo sancionador. 14. Essa linha de pensamento se mostra apropriada na medida em que as sanções administrativas estão sujeitas, em suas linhas gerais, a um regime jurídico único, um verdadeiro estatuto constitucional do poder punitivo estatal, informado por princípios como os da legalidade (CF, art. 5º, II, e 37, caput) ; do devido processo legal (CF, art. 5º, LIV) ; do contraditório e da ampla defesa (CF, art. 5º, LV) ; da segurança jurídica e da irretroatividade (CF, art. 5º, caput, XXXIX e XL) ; da culpabilidade e da pessoalidade da pena (CF, art. 5º, XLV) ; da individualização da sanção (CF, art. 5º, XLVI) ; da razoabilidade e da proporcionalidade (CF, arts. 1º 5º, LIV) . 15. Portanto, é mais correto dizer, a rigor, que a Lei nº 9.783/1999 regula a ação punitiva da Administração Pública no exercício do poder administrativo sancionador - e não no exercício do poder de polícia, o qual abarca medidas preventivas de proteção de interesses públicos, mas não a aplicação de sanções. 16. Também da interpretação sistemática dos dispositivos da Lei nº 9.783/1999 se extrai sua vocação regulatória geral da prescrição do exercício da competência sancionadora da Administração Pública. 17. O artigo 5º, por exemplo, prevê que "O disposto nesta Lei não se aplica às infrações de natureza funcional e aos processos e procedimentos de natureza tributária". Ora, nem infrações de natureza funcional nem procedimentos de natureza tributária possuem relação com o poder de polícia estatal, de sorte que, se a Lei nº 9.783/1999 se limitasse a regular a prescrição no âmbito do exercício do poder de polícia, esse dispositivo seria absolutamente inócuo. 18. O art. 1º-A, por sua parte, prevê prazo prescricional de cinco anos para a ação de execução da administração pública federal relativa a crédito não tributário, decorrente da aplicação de multa por infração à legislação em vigor. Essa previsão, como se vê, aplica-se a qualquer crédito não tributário decorrente de aplicação de multa, não apenas àqueles constituídos "no exercício do poder de polícia".
19. Finalmente, uma interpretação histórica, segundo a vontade do legislador, confirma a concepção aqui proposta. Lê-se, a propósito, na exposição de motivos (EM 400/MF) da Medida Provisória nº 1708/1998) - que posteriormente, após reedições, viria a ser convertida na Lei nº 9.873/1999 - que a regulamentação proposta "uniformiza a questão da prescrição no âmbito da Administração Pública Federal". 20. A aplicação de multas pelo TCU se insere evidentemente no exercício da competência sancionadora da Administração Pública Federal - como, aliás, já expressamente afirmado pelo STF (RE 190985, Rel. Min. Néri da Silveira) -, de sorte que a prescrição da respectiva pretensão punitiva deve ser regida pela Lei nº 9.783/1999. 21. Portanto, não há necessidade de aplicação analógica da Lei nº 9.873/1999 à ação punitiva do TCU, sendo suficiente para a resolução do caso concreto a sua simples interpretação e aplicação direta. 22. Segundo fundamento: ainda que não fosse diretamente aplicável à ação punitiva do TCU, a Lei nº 9.873/1999 representa a regulamentação mais adequada a ser aplicada por analogia. 23. Sobre este ponto, friso, inicialmente, que, conforme já defendi em estudo acerca do tema, o direito administrativo tem autonomia científica, razão pela qual não há nenhuma razão plausível pela qual se deva suprir a alegada omissão com recurso às normas de direito civil, e não às de direito administrativo. 24. Assim, à falta de norma regulamentadora, o prazo prescricional referencial em matéria de direito administrativo deve ser de cinco anos, como decorrência de um amplo conjunto de normas: Decreto nº 20.910/32, art. 1º; CTN, arts. 168, 173 e 174; Lei nº 6.838/1980, art. 1º; Lei nº 8.112/1990 ("Regime jurídico dos servidores públicos civis federais") , art. 142, I; Lei nº 8.429/1992, art. 23; Lei nº 8.906/1994 (Estatuto da OAB) , art. 43; Lei nº 9.783/1999; Lei nº 12.529/2011 ("Lei antitruste") , art. 46; Lei nº 12.846/2013 ("Lei anticorrupção") , art. 25; entre outros. [...]'
Do mesmo modo, também o Ministro Marco Aurélio do STF já proferiu decisão, em março de 2018, nos autos do MS 35.294/DF, para suspender débitos imputados pelo TCU, em processo de tomada de contas especial (TCE) instaurada para apurar suposto sobrepreço em convênio firmado no ano de 1992, para a construção de uma barragem no Estado do Ceará, nestes termos: (transcrição de trecho da decisão proferida pelo STF) 
Neste caso também houve Parecer do Ministério Público Federal no mesmo sentido, pela concessão da segurança e declaração da prescrição, nos seguintes termos: (transcrição da ementa) 
Na hipótese acima, o Ministro Relator ainda avaliou que o extenso lapso temporal entre o fato apurado e a notificação da empresa feririam os princípios constitucionais do contraditório, da ampla defesa e, em especial, da segurança jurídica.
No mesmo sentido o MS 35.512/DF, o MS 35.940/DF e o MS 34467 AgR/DF, o primeiro sob a Relatoria do Ilmo. Ministro Ricardo Lewandowski, o segundo sob a Relatoria do Ilmo. Ministro Luiz Fux e o último tendo como Relatora a Ilma. Ministra Rosa Weber, nestes termos: (transcrição de trechos das decisões mencionadas) 
O Convênio objeto da Tomada de Contas em análise foi firmado em 21/12/2006. Convênio de Cooperação nº 431/2006- MINC/FNC, Processo nº 01400.005954/2006-62 (Peça 1) , com período de vigência de 180 (cento e oitenta) , dias, contados da data da assinatura do instrumento, conforme Cláusula Décima-Primeira.
Como dito, trata-se de tomada de contas especial instaurada pelo Ministério da Cultura - MinC, em face da impugnação de parte das despesas do Convênio nº 431/2006 (SIAFI/SICONV nº 578904) , no qual figuram a União Nacional dos Estudantes - UNE, na condição de convenente, e o Ministério da Cultura - Minc, na condição de concedente, tendo como objeto a implantação do projeto "Atividade de Cultura e Arte da UNE", prevista para o período de 21/12/2006 (data da assinatura do Convênio) a 21/07/2007.
Contudo, esse procedimento perante o TCU só foi aberto em 29/10/2014. Do mesmo modo, a posição da Unidade Técnica pela citação das partes se deu na Instrução de Peça 3, em 12/05/2015, que foi integralmente acolhido pelo então Relator (como normalmente acontece) , o mesmo Min. Benjamin Zymler (novamente Relator neste momento) , em 25/05/2015 (Peça 6) .
Por oportuno relembra-se que os ex-dirigentes da UNE, Gustavo Lemos Petta e Rovilson Sanches Portela, só foram efetivamente citados quando este processo já estava no TCU, no ano de 2015, estando mais caracterizado ainda em relação aos mesmos a prescrição e/ou decadência.
É de bom alvitre salientar então que existe MATÉRIA DE ORDEM PÚBLICA a ser apreciada corretamente por este TCU, sanando a OMISSÃO e CONTRADIÇÃO no presente Acórdão, em virtude da posição do STF no julgamento do RE 636.886 (tema 899 da repercussão geral) , que tem por objeto acórdão condenatório proferido por este TCU.
É que o objeto da presente TCE está fulminada pela decadência, ou mesmo pela prescrição. Assim, o Acórdão combatido é completamente OMISSO e CONTRADITÓRIO em relação à PRESCRIÇÃO e à DECADÊNCIA.
Desta forma, conforme demonstrado acima, na linha do posicionamento do Supremo Tribunal Federal - STF, neste caso ocorreu ao mesmo tempo a DECADÊNCIA e a PRESCRIÇÃO da pretensão punitiva deste Tribunal, requerendo os Recorrentes sua expressa e direta apreciação, para reformar o Acórdão combatido, harmonizando o mesmo ao entendimento já sedimentado no Supremo Tribunal Federal - STF e sanando a OMISSÃO e a CONTRADIÇÃO existentes, repondo vigência e aplicabilidade à legislação federal interpretada conforme à Constituição Federal de 1988. É o que ser requer em respeito à Carta Magna e à Corte Constitucional.
3.	DAS OMISSÕES NO VOTO VENCEDOR DO MIN. BENJAMIN ZYMLER EM RELAÇÃO À MATÉRIA QUE DEVERIA SE PRONUNCIAR, CONSTANTES NO RECURSO DE RECONSIDERAÇÃO.
Pela omissão completa no Voto Vencedor da matéria exposta no Recurso de Reconsideração antes apresentado, teremos que revisitar alguns tópicos do recurso e da análise da Unidade Técnica, que deveriam ter sido devidamente apreciados pelo Voto Vencedor do Min. Benjamin Zymler, também em respeito ao efeito devolutivo que possui o Recurso de Reconsideração.
3.1.	DA OMISSÃO NA ANÁLISE DO RECURSO DE RECONSIDERAÇÃO EM RELAÇÃO ÀS SUPOSTAS IRREGULARIDADES APRESENTADAS PELA UNIDADE TÉCNICA DO TCU.
A Instrução da Secex-SP elencou supostas irregularidades abaixo relacionadas na execução do Convênio 431/2006, para fundamentar inicialmente a proposta de citação dos responsáveis e, posteriormente, a quantificação do débito apurado na TCE, são elas:
'a) ausência de documentos comprobatórios da realização de cotação prévia de preços, ou seja, a falta de documentos comprobatórios da observância aos princípios da impessoalidade, moralidade e economicidade, nos processos de contratações, em infringência à cláusula terceira, inciso II, alínea "d", do termo de convênio e ao artigo 27 da Instrução Normativa STN n 2 01/97;
b)	comprovação de despesas com apresentação de documentos sem identificação do título e do número do convênio, com descrição genérica do objeto, em desconformidade com a cláusula oitava, parágrafo segundo, do termo de convênio e com o disposto no art. 30 da IN/STN n 2 01/1997;
c)	comprovação de despesas com comprovantes emitidos em localidades sem relação com o objeto do convênio, em desconformidade com a cláusula sexta, parágrafo primeiro, do termo de convênio;
d)	comprovação de despesas realizadas em datas anterior ou posterior à vigência do convênio, em desconformidade com a cláusula oitava, parágrafo segundo, do termo de convênio e com o disposto no art. 8 2, V, da IN/STN n 9 01/1997;
e)	realização de despesas com pagamento de pessoal da convenente, configurando "taxas administrativas", em desconformidade com a cláusula sexta, parágrafo terceiro, do termo de convênio e com o disposto no art. 82, incisos I e II, da IN/STN nº 01/1997 e nos Acórdão 936/2007-TCU-Plenário e 2161/2007- P. Câmara;
f)	apresentação de despesas com comprovação por notas e cupons fiscais em que consta carimbo de referência a outro convênio da UNE com o MinC, em desconformidade com cláusula sexta, parágrafo primeiro, do termo de convênio;
g)	apresentação de extrato bancário onde constam transferências de grande parte dos recursos do convênio (R$ 1.250.000,00) para outra conta da convenente, em desconformidade com cláusula oitava, parágrafo primeiro, alínea "g", do termo de convênio e em desacordo com o art. 20 da IN/STN n 2 01/1997;
h)	movimentação de R$ 425.250,00 fora da conta corrente específica do convênio, com infringência da cláusula sexta do termo de convênio e sem que haja correspondência de tais valores com despesas indicadas na relação de pagamentos, inviabilizando a configuração do nexo de causalidade entre os recursos do convênio e as despesas realizadas, e sem estarem suportadas por documentos fiscais comprobatórios, em desconformidade com cláusula oitava, parágrafo primeiro, alínea "g", do termo de convênio e em desacordo com o art. 20 da IN/ST 01/1997;
i)	ausência de demonstração de receitas de aplicações financeiras, contrariando o disposto na cláusula terceira, inciso II, alínea "a", do termo de convênio e com inobservância do art. 20 da IN/STN n 2 01/1997; e
j)	falta de comprovação da integralização da contrapartida da convenente, no valor previsto de R$ 130.374,80 na conta corrente do convênio, ou apresentação de GRU de devolução de recursos não utilizados, contrariando o disposto na cláusula terceira, inciso II, alínea "a", do termo de convênio e o previsto nos incisos II e XIII do art. 72 da IN/STN n 2 01/1997.'
Considera-se que a apresentação da documentação complementar constante das peças 59-78 dos autos, mitigou e/ou eliminou as irregularidades identificadas pela equipe técnica da SECEX/SP, na instrução dos autos da TCE sob análise.. No entanto, serão novamente apresentadas as justificativas relacionadas à movimentação dos recursos na execução do Convênio, para cada ocorrência elencada.
a)	ausência de documentos comprobatórios da realização de cotação prévia de preços, ou seja, a falta de documentos comprobatórios da observância aos princípios da impessoalidade, moralidade e economicidade, nos processos de contratações, em infringência à cláusula terceira, inciso II, alínea "d", do termo de convênio e ao artigo 27 da Instrução Normativa STN n° 01/97.
Pela análise da documentação que integrou a prestação de contas encaminhada ao Minc pela UNE e integra os autos da TCE, observa-se que a liberação dos recursos pelo Ministério da Cultura deu- se em 25/01/2007, na iminência da data de realização da 5 2 Bienal de Arte e Cultura da UNE - objeto do Convênio, que teve início em 27/01/2007.
Assim, não houve tempo hábil para a realização de processo licitatório prévio, visto que os recursos foram liberados apenas 2 dias antes da realização do evento. Dessarte, não é cabível, nem mesmo razoável ou proporcional, a exigência de realização de procedimento licitatório na conformidade do rito estabelecido na legislação de regência, considerando o interregno de tempo decorrido entre a liberação dos recursos pelo órgão concedente (Minc) e a data da efetiva realização do evento objeto do convênio.
É de bom alvitre salientar que, segundo o inciso II do art. 24 da Lei 8.666/93 é dispensável a licitação para outros serviços e compras com valores inferiores a R$ 8.000,00. Entretanto, muito embora não tenha havido licitação, as contratações foram realizadas em conformidade com os preceitos da legislação de convênios que regia a avença (IN 01/97) . A IN 01/97 determinava:
'Art. 27. O convenente, ainda que entidade privada, sujeita-se, quando da execução de despesas com os recursos transferidos, às disposições da Lei n 2 8.666, de 21 de junho de 1993, especialmente em relação à licitação e contrato, admitida a modalidade de licitação prevista na Lei n 2 10.520, de 17 de julho de 2002, nos casos em que especifica.'
Veja-se que os contratos realizados pela convenente na oportunidade eram de pequena monta e, por via de consequência, se encaixavam nas previsões de dispensa de licitação estabelecidas no art. 24 da Lei nº 8.666/93.
Por outro lado, o Convênio de Cooperação nº 431/2006 é bastante específico ao afirmar que o mesmo está sujeito, 'no que couber, às normas contidas na Lei nº 8.666, de 21.06.93, no Decreto nº 93.872, de dezembro de 1986 e na Instrução Normativa STN nº 01 de 15 de janeiro de 1997 e suas alterações, mediante as seguintes cláusulas e condições:'
Nesse sentido, trazemos ao debate o Decreto 6.170/2007 que, apesar de ser norma posterior a assinatura do convênio, foi publicado justamente para esclarecer dúvidas quanto a utilização do verbas públicas transferidas em convênios. Especificamente devemos citar o art. 11, assim como os arts. 11-A e 11-B, incluídos pelo Decreto nº 8.244, de 2014, que verberam: (transcrição dos mencionados artigos) 
Isso demonstra que não deveria ser exigível de uma entidade privada sem fins lucrativos, como é o caso da UNE, a realização de licitação para a aplicação de verbas públicas dentro de um convênio firmado com a União. E quanto aos princípios citados pelo art. 11 e seguintes, foram todos cumpridos, tanto é que não foram questionados em nenhum momento do processo. Vejamos o que diz a jurisprudência do TCU s obre o tema:
'Acerca da matéria, preliminarmente, cumpre registrar, assim como o fez o ilustre Procurador-Geral, que às entidades privadas que celebram convênios com o poder público é prescindível a realização de procedimento licitatório nos moldes prescritos pela Lei 8.666/1993. O ordenamento jurídico confere a esses convenentes a possibilidade de realizar procedimento simplificado nas aquisições de bens e serviços com os recursos recebidos, desde que observados, incondicionalmente, os princípios da legalidade, impessoalidade, moralidade, publicidade, economia e eficiência, como forma de garantir a seleção de proposta mais vantajosa sem praticar qualquer tipo de favorecimento. (Acórdão 1907/2012-TCU-Plenário, rel. Min. José Jorge) .'
As cotações prévias também foram realizadas e confirmadas quando da aprovação do projeto pelo Ministério, e os gastos realizados na 
execução do convênio foram todos concretizados em conformidade com o que estava descrito nessas tabelas.
A intenção de obrigar um ente particular a realizar licitação tinha, com certeza, o intuito de proteger os princípios da administração pública, no entanto era feita de forma incorreta, pois impunha um modelo inadequado para a realização de atividades não estatais. Nesse sentido, como bem afirma Marçal Justen Filho:
'A riqueza da atuação das entidades não governamentais tem íntima relação com a ausência da obrigatoriedade de cumprimento de toda e qualquer formalidade inerente ao procedimento administrativo. Portanto, a submissão de uma entidade privada ao estrito regime licitatório configura-se como algo potencialmente oneroso e apto a gerar a redução da eficiência da gestão dos recursos."5
Com isso, não restam dúvidas do quão longe da realidade e aplicabilidade é exigir processos licitatórios para entidades privadas sem fins lucrativos, como é o caso da UNE, que lidam com recursos públicos. Sem que isso distancie tais entidades, e aqui especificamente a UNE, do cumprimento e defesas dos princípios da impessoalidade, moralidade, e economicidade.
b)	comprovação de despesas com apresentação de documentos sem identificação do título e do número do convênio, com descrição genérica do objeto, em desconformidade com a cláusula oitava, parágrafo segundo, do termo de convênio e com o disposto no art. 30 da IN/STN nº 01/1997.
Tal impropriedade se trata de erro formal, o qual não descaracteriza a regularidade das despesas realizadas na execução do Convênio, conforme deixa assente a jurisprudência dessa Corte de contas, nos termos do Voto de Desempate e da Declaração de Voto proferidos, respectivamente, pelos Ministros André Luís de Carvalho e Bruno Dantas na oportunidade em que o TCU prolatou o Acórdão nº 22150/2016 - TCU
- Plenário.
É tanto que foi aceita a argumentação de defesa da UNE (Relatório - peça 120) , nestes termos:
'4.2.1.5 Dessa forma, considerando que consta nos documentos comprobatórios de despesas, às peças 58 a 78, o carimbo identificando o título e o número do Pronac, podemos considerar afastada a infringência relativa ao art. 30 da IN/STN/1/97;'
Ademais, pela análise detalhada do processo administrativo, verifica-se que o concedente não prestou orientação específica sobre a necessidade de identificação do convênio, o que minimiza o equívoco realizado pela UNE.
c)	comprovação de despesas com comprovantes emitidos em localidades sem relação com o objeto do convênio, em desconformidade com a cláusula sexta, parágrafo primeiro, do termo de convênio
Todos os comprovantes de despesas já apresentados nas defesas e documentos, peças 19, 29, 58-78, 98-105, possuem nexo de causalidade com o Plano de Trabalho aprovado pelo Ministério da Cultura, o que facilita a visualização das despesas, à luz dos elementos de defesa, devendo ser considerados pelo TCU, o que se requer mais uma vez neste Recurso.
É tanto que já no Relatório (peça 120) consta o seguinte:
'4.3.2.8 Concluímos quanto ao item ora examinado, seguindo o critério de aceitação apenas dos documentos apresentados que possuem nexo de causalidade com o plano de trabalho aprovado pelo Ministério da Cultura e cujas despesas tenham sido realizadas em localidades previstas no termo de convênio, em que pese o fato de constar, em todos os documentos comprobatórios encaminhados pelos responsáveis, o carimbo identificando o título e o número do Pronac, com base na análise efetuada no subitem 4.3.1 supra restou demonstrado que o valor total das despesas efetivamente comprovadas é de R$ 400.210,80, devendo ser considerado como débito a diferença em relação ao valor repassado, ou seja, R$ 1.215.969,43;'
É certo que o próprio Ministro Relator no primeiro julgamento, já acatou parte da conclusão de voto dos Revisores, em seu Voto Complementar (peça 118) contundo, segundo ele, para se evitar a prescrição, nestes termos:
'[...] 6. Todavia, a fim de evitar o retorno do autos ao Gabinete do Relator, bem como novos pedidos de vista, aspectos que protelariam o deslinde do presente processo, entendo que, excepcionalmente, esses gastos podem ser aceitos. Explico. Vem-se formando no e. STF o entendimento segundo o qual o débito e a multa aplicados pelo TCU estariam sujeitos à disciplina da Lei 9.873/1999, em especial ao prazo prescricional quinquenal. 7. Nesse sentido, considerando o ato que ordenou a citação (marco interruptivo) foi expedido em 25/5/2015 (peça 6) , diante da iminência do atingimento desse prazo prescricional, acompanho os e. Revisores no tocante ao valor a ser ressarcido pelos jurisdicionados (R$ 1.154.666,93) . 13. Ante o exposto, concordando com os Revisores, à exceção do reconhecimento da boa-fé dos jurisdicionados, voto por que seja adotada a deliberação que ora submeto ao Colegiado. TCU, Sala das Sessões Ministro Luciano Brandão Alves de Souza, em tagDataSessao. BENJAMIN ZYMLER Relator.'
Assim, ainda têm mais pontos a serem observados para, no mínimo, não sendo o caso de aprovação com ressalvas das contas, o que se argumenta em respeito aos debates e pelo princípio da eventualidade, diminuir o débito imputado, o que novamente se requer neste Recurso.
d)	comprovação de despesas realizadas em datas anterior ou posterior à vigência do convênio, em desconformidade com a cláusula oitava, parágrafo segundo, do termo de convênio e com o disposto no art. 82, V, da IN/STN nº 01/1997.
As despesas dentro da vigência, mesmo antes da liberação dos recursos, justifica-se em virtude da iminência de realização do evento. Embora a data da Bienal não estivesse prevista no Projeto, considerando a data da liberação dos recursos em 23/01/07, não haveria possibilidade da UNE estruturar o evento em tão pouco tempo (e início do evento em 27/01/07) , sob pena de inviabilizar a realização.
Neste caso, o atraso na liberação dos recursos pelo concedente também contribuiu para agravar o contexto, bem como há responsabilidade do MinC na aprovação de projeto/celebração de convênio sem definição clara dos períodos de execução e da antecedência necessária para a práticas dos atos de execução em conformidade com a norma.
No entanto, foram desconsideradas as despesas anteriores à vigência do Convênio, para fins de elaboração da nova prestação de contas. Finalmente, recorresse, uma vez mais, à jurisprudência dessa Corte de Contas já explicitada no item b acima, acrescida do enunciado associado ao Acórdão 6788/2011-TCU-Segunda Câmara , de 23/08/2011, cujo Relator foi o Ministro Augusto Nardes:
'Enunciado relacionado: A utilização dos recursos fora do prazo de vigência do convênio, desde que haja pertinência com o objeto do ajuste, não é motivo, por si só, para a imputação de débito.'
Por isso mesmo foi acatado tal argumento no Relatório e voto, nestes termos:
'4.4.1 Considerando que na nova documentação apresentada foram excluídos os documentos comprobatórios de despesa anteriores à vigência do convênio, acatamos a alegação de defesa;'
e)	realização de despesas com pagamento de pessoal da convenente, configurando "taxas administrativas", em desconformidade com a cláusula sexta, parágrafo terceiro, do termo de convênio e com o disposto no art. 8 2, incisos I e II, da IN/STN nº 01/1997 e nos Acórdão 936/2007-TCU-Plenário e 2161/2007 - 1ª Câmara.
Todas as despesas realizadas no Convênio possuem nexo de causalidade com a execução da avença, consoante demonstrado nos documentos ora apresentados, visto que cada documento informado na Planilha Explicativa (peça 59 e seguintes) está relacionado ao efetivo documento de liquidação já apresentado nos autos (anexo 3 da peça 58) .
Por isto mesmo o Relatório e Voto no primeiro julgamento acolheram, em parte, a argumentação da defesa, mas ainda possui outro itens a serem aceitos:
'4.5.3 Tendo em vista que as referidas despesas foram glosadas em parte na análise procedida no subitem 4.3.1 supra, concluímos que podem ser acolhidas em parte as alegações de defesa dos responsáveis quanto a esse ponto;'
Porém, para avançarmos ainda mais neste item, é necessário lembrar, mais uma vez, o Decreto nº 6.170/2007 que, apesar de ser norma posterior a assinatura do convênio, foi publicado justamente para esclarecer dúvidas quanto a utilização do verbas públicas transferidas em convênios, em especial para entidades privadas sem fins lucrativos, como é o caso da UNE. Neste tópico específico podemos citar os arts. 11-A e 11-B, incluídos pelo Decreto nº 8.244, de 2014.
f)	apresentação de despesas com comprovação por notas e cupons fiscais em que consta carimbo de referência a outro convênio da UNE com o MinC, em desconformidade com cláusula sexta, parágrafo primeiro, do termo de convênio.
Trata-se de erro material, portanto, os comprovantes não relacionados ao Convênio 431/2006 devem ser desconsiderados. Além disto, invoca-se a jurisprudência dessa Corte de Contas já explicitada nos itens b e d acima.
Tal tópico, entre outros que foram acatados, se mantém neste Recurso para se ter uma ideia do quanto se comprovou da não ocorrência de irregularidades, o que levaria, por si só, a se concluir pela presença de boa-fé dos gestores do Convênio e da UNE. Vejamos o trecho do Relatório (peça 120) que acata a defesa:
'4.6.1 Acatamos as alegações de defesa quanto a esse item, tendo em vista que os documentos irregulares foram excluídos da nova prestação de contas;'
g)	apresentação de extrato bancário onde constam transferências de grande parte dos recursos do convênio (R$ 1.250.000,00) para outra conta da convenente, em desconformidade com cláusula oitava, parágrafo primeiro, alínea "g", do termo de convênio e em desacordo com o art. 20 da IN/STN n 2 01/1997.
Ainda que se admita a retirada da conta do convênio para a conta da entidade, devido a liberação intempestiva dos recursos pela concedente, repise-se, somente 2 dias antes do evento, a convenente já tinha se comprometido com os fornecedores já programados no Plano de Trabalho aprovado para cumprimento do objeto do Convênio 431/2006.
Devido ao pouco tempo disponível, o banco não liberou o gerenciador financeiro da conta convênio (token para liberação de senha) , portanto, não seria possível a sua movimentação, tendo em vista que os gestores já estavam no estado em que seria realizado o evento. Esse procedimento se mostrava imprescindível àquele momento em razão de que a UNE se via impossibilitada de realizar movimentação bancária via cheque ou outro tipo de transferência.
Em face disso, a transferência de recursos para conta da entidade visou, tão-somente, a quitação de serviços contratados para a execução do Convênio e todas as despesas realizadas e, mesmo na conta institucional da convenente, possuem nexo causal com o Plano de Trabalho.
Tal afirmativa pode ser comprovada pela análise contextualizada do documento liquidação e pagamento para os serviços relacionados ao Plano de Trabalho.
Assim, embora tenha havido transferência equivocada de recursos da conta específica do Convênio para conta da entidade, a aplicação destes recursos foi realizada na execução do Convênio.
h)	movimentação de R$ 425.250,00 fora da conta corrente específica do convênio, com infringência a cláusula sexta do termo de convênio e sem que haja correspondência de tais valores com despesas indicadas na relação de pagamentos, inviabilizando a configuração do nexo de causalidade entre os recursos do convênio e as despesas realizadas, e sem estarem suportadas por documentos fiscais comprobatórios, em desconformidade com cláusula oitava, parágrafo primeiro, alínea "g", do termo de convênio e em desacordo com o art. 20 da IN/STN n 2 01/1997.
Com a juntada da documentação nas peças 58-78, é possível estabelecer o nexo de causalidade entre os recursos do Convênio e as despesas realizadas.
No Relatório de peça 120, já foi aceito, em parte, a defesa dos ora Recorrentes, todavia é necessário ampliar mais, vez que tudo provado e demonstrado nas peças 58-78 dos autos. Vejamos o que fala o Relatório em relação a este ponto:
'4.8.3 Dessa forma, resta configurada como irregularidade grave apenas o fato do referido valor ter sido movimentado fora da conta específica, porquanto verificamos que, em todos os documentos comprobatórios de despesa encaminhados pelo responsável, na nova defesa ora analisada, consta o título e o número Pronac, ou seja, não é a ausência de identificação que determinou a glosa de despesas, mas sim a ausência de correlação entre a descrição genérica que consta no corpo da nota fiscal e/ou recibo e a descrição da aquisição de bens ou serviços que estava prevista no plano de trabalho;
4.8.4 Assim, tendo em vista que será glosada e considerada como débito a diferença entre os valores efetivamente comprovados, conforme subitens 4.3.1 e 4.3.2.8 supra, e o valor total do convênio, resta claro que o valor de R$ 425.250,00 movimentado fora das conta específica automaticamente estará incluído no valor considerado como débito;'
i)	ausência de demonstração de receitas de aplicações financeiras, contrariando o disposto na cláusula terceira, inciso II, alínea "a", do termo de convênio e com inobservância do art. 20 da IN/STN nº 01/1997.
Assim como outras impropriedades identificadas, trata- se apenas de erro formal, não devendo ser considerado como irregularidade.
Ressalta-se que o próprio TCU assevera a existência "o saldo credor da conta específica em 24/8/2007, extrato mais recente identificado nos autos, era de R$ 683,66, com um saldo em aplicação financeira de R$ 26.514,27."
Nessas circunstâncias, é entendimento desta Egrégia Corte de Contas que ditas falhas não podem ensejar a aplicação de quaisquer penalidades. Veja-se:
'Acórdão 332/2007-TCU-Primeira Câmara "RECURSO DE RECONSIDERAÇÃO EM TOMADA DE CONTAS ESPECIAL. ARGUMENTOS SATISFATÓRIOS. PROVIDÊNCIAS ADEQUADAS AO SANEAMENTO DA IRREGULARIDADE. FALHA DE NATUREZA FORMAL. CONHECIMENTO. PROVIMENTO. TORNAR INSUBSISTENTES OS ITENS 9.1, 9.2 E 9.3 DO ACÓRDÃO RECORRIDO. JULGAR AS CONTAS REGULARES COM RESSALVA DANDO-SE QUITAÇÃO AO RESPONSÁVEL. CIÊNCIA. A reforma, total ou parcial, de deliberação do TCU adotada em processo de contas, que resulte na insubsistência de item relativo ao julgamento do mérito da mesma, torna indispensável a inclusão, no novo decisum, de item específico sobre o julgamento de mérito das contas objeto do recurso. Julgam-se regulares com ressalva as contas de gestor que aplicam os recursos, ainda que com desvio de finalidade ou falha de natureza formal, em objeto correlato ao ajustado e em prol do interesse público, desde que não haja indícios de locupletamento ou desvio de valores por parte do responsável. Os Acordos Básicos firmados entre a União e Organismo Internacional têm natureza jurídica de convênio e são regidos pela IN/STN 01/1997 (art. 15) segundo a qual somente poderão ser alterados mediante proposta do convenente, devidamente justificada e apresentada dentro do prazo de sua vigência." (Gri Acrescidos) Acórdão n 2 2780/2010-TCU- 2-q Câmara 
'TOMADA  DE  CONTAS ESPECIAL. CONVÊNIO. AUSÊNCIA DE DEMONSTRAÇÃO DE LOCUPLETAMENTO DO GESTOR PÚBLICO. CONTAS REGULARES, COM RESSALVAS. 1. Evidenciado que eventual diferença entre o preço apurado e o preço ajustado é algo ínfimo em relação ao total da obra, e considerando que não há indícios de locupletamento do gestor público ou da sociedade executora das obras, não há que se falar em contas irregulares.'
O Relatório de peça 120 assim explanou:
'4.9.1 Pondera-se que o possível débito apurado será corrigido a partir da entrada dos recursos na conta da UNE (25/1/2007) , ou seja, o referido valor de R$ 26.514,27, referente ao saldo de aplicações financeiras auferidos até 24/8/2007 já estarão incluídos no débito atualizado. Da mesma forma, o valor de R$ 683,66, referente ao saldo na conta movimento já estará incluído na diferença entre o valor total repassado e os valores efetivamente comprovados, ou seja, no débito apurado (peça 24, p. 103) ;'
Tais tópicos, então, devem ser melhor analisados quando do julgamento deste Recurso, sanando as omissões existentes.
3.2. DA OMISSÃO EM APRECIAR A ALEGADA IMPRECISÃO DO OBJETO APRESENTADO NO PLANO DE TRABALHO.
Ao proceder à instrução dos autos, datada de 12 de março de 2015, que resultou na proposta de citação dos signatários, a unidade técnica responsável da Secretaria de Controle Externo no Estado de São Paulo - Secex/SP, consignou no item 24 da instrução (EXAME TÉCNICO) que:
' (...) diante do que foi apresentado nos itens anteriores, há evidências de que o objeto do convênio não tenha sido executado em conformidade com o previsto no plano de trabalho, quer por imprecisão do objeto apresentado no plano de trabalho e aprovado pelo Ministério concedente (itens 13 e 14, 15.1 e 18.1 anteriores) , o que dificulta a coleta de evidências e nexo causal das despesas, quer pela comprovação de gastos de valores elevados discrepantes dos valores das despesas indicadas na relação de pagamentos (subitem 15.2.2.a anterior) . Além disso, observou-se a ausência de despesas geradas em localidades em que havia previsão de atividades no plano de trabalho como nos Estados da Paraíba, Espírito Santo e Mato Grosso (subitem 15.2.2.d anterior) . Houve, portanto, clara dificuldade para avaliação precisa do cumprimento do objeto'
Pela leitura do excerto verifica-se, na conformidade do trecho grifado, que a unidade técnica responsável pela instrução consigna que o objeto do Convênio foi aprovado pelo órgão concedente - após as diligências condizentes - fato suficiente, por si só, para demonstrar a regular formalização da avença, no que concerne ao alcance da finalidade pretendida, bem como à observância do princípio constitucional da eficácia. Importante, ainda, assinalar que não existem nos autos ressalvas do órgão tomador de contas, Minc; da CGU e/ou do TCU que sinalizem para eventual ocorrência de desvio de objeto ou desvio de finalidade.
O presente Convênio foi formalizado em 21/12/2006 (Pronac 06-6120) contemplando a realização da 5ª Bienal de Arte, Ciência e Cultura. De fato, inicialmente não foram consignadas nos documentos da formalização do Convênio 431/2006 as datas para a realização dos eventos, o que poderia suscitar suposição de imprecisão do objeto.
Destaca-se que a falta de exigência inicial de programação, pelo órgão concedente, permitiu que o convenente compusesse o cronograma e a programação dos eventos conforme a sua necessidade.
Nesse sentido, o projeto que tratava da "5ª Bienal" e das "Atividades de Arte e Cultura da UNE", delimitou a execução dos eventos no exercício de 2007 e, após diligência do Ministério da Cultura, estabeleceu ações do Plano de Trabalho e metas a serem alcançadas com a realização dos eventos, minimizando a questão da imprecisão do objeto identificada inicialmente.
Repise-se que este Plano de Trabalho, alterado, foi aprovado pelo órgão concedente e permitiu a execução integral do objeto, conforme será demonstrado.
Assim, muito embora a entidade reconheça que a apresentação do Plano de Trabalho não tenha sido a mais acertada possível, até mesmo pela ausência de orientação do órgão concedente - que fica cristalina na análise do processo administrativo originário - não é possível concluir pela imprecisão do objeto do Convênio. Isso porque, no período de execução, é possível constatar o cumprimento físico da avença, realçado pela conclusão do órgão tomador de contas, Ministério da Cultura, que se pronunciou pelo efetivo cumprimento do objeto avençado, adiante mais bem explicado.
3.3.	DA OMISSÃO EM ANALISAR O CUMPRIMENTO DO OBJETO.
Ainda em relação à afirmativa da instrução a cargo da Secex/SP supramencionada, a equipe técnica consigna que "há evidências de que o objeto do convênio não tenha sido executado em conformidade com o previsto no plano de trabalho".
Com o devido respeito, pedimos vênia para asseverar que a afirmativa da área técnica responsável pela instrução sob análise não está consentânea com o princípio da verdade material consagrado na jurisprudência dessa Corte
de Contas, uma vez que deixou de considerar informações e dados disponíveis nos autos e na entidade convenente, respeitantes ao cumprimento do objeto do Convênio em referência.
Ressalta-se que o Ministério da Cultura aprovou o cumprimento do objeto do Convênio 431/2006 em setembro de 2010, com base na documentação comprobatória da realização do evento, juntada na prestação de contas final.
A tal documentação foi acrescido o farto dossiê juntado aos autos quando da apresentação da "petição para apresentação de novos elementos de defesa, com fundamento no princípio da verdade material e da formalidade moderada" (peça 58) , com acréscimo de materiais gráficos e visuais que corroboram o efetivo cumprimento do objeto do Convênio supracitado (documentos probatórios do cumprimento do objeto - peças 59-78) .
Pelos documentos apresentados (peças 59-78) , identifica-se claramente que o objeto do convênio sob análise foi integralmente cumprido pela convenente e os objetivos pretendidos foram efetivamente alcançados com a realização da Sã Bienal de Arte e Cultura da UNE, inclusive com a participação massiva dos estudantes universitários, beneficiários do Convênio firmado com o Ministério da Cultura, conforme aqui demonstrado.
Desta forma, não se considera razoável nem proporcional a declaração "de que o objeto do convênio não tenha sido executado em conformidade com o previsto no plano de trabalho", conforme assevera a unidade técnica desse Tribunal na instrução dos autos e acatada pelo Relator, pois, ainda que tenha ocorrido dificuldades para entrega tempestiva da prestação de contas da execução financeira na sua totalidade, o cumprimento do objeto no aspecto físico é claro e cristalino, comprovado pela documentação acostada aos autos, com destaque para a manifestação do Ministério da Cultura, com a complementação dos novos elementos de defesa apresentados nas peças 58-78 e 98-105 dos autos.
Ademais, os elementos já juntados aos autos atestam, efetivamente, a não ocorrência de desvio de objeto, nem tampouco de finalidade, sendo legítimo recorrer à jurisprudência dessa Corte de Contas, conforme a seguir evidenciado: (transcrição de trechos do Acórdão 2104/2008-TCU-Primeira Câmara) 
3.4.	DA OMISSÃO NA ANÁLISE DA EXECUÇÃO FÍSICA E FINANCEIRA DO CONVÊNIO.
Dando continuidade à Instrução dos autos, a equipe técnica da Secex/SP responsável pela análise afirmou (item 26) :
'26. Ademais, conforme jurisprudência deste Tribunal (Acórdãos 1.663/2014 -TCU1 2 Câmara, 883/2014-TCU-1ª Câmara, 459/2014-TCU-1@ Câmara, 399/2001-TCU-2@ Câmara, dentre outros) , a mera execução física do objeto, por si só, não comprova que os recursos foram aplicados corretamente, cabendo ao responsável demonstrar o nexo causal entre os recursos que lhe foram repassados e a consecução do objeto, de forma a comprovar a boa e regular aplicação dos recursos públicos.'
Dos trechos destacados anteriormente demonstra- se: (i) O órgão Tomador de contas (Minc) , a CGU e o TCU confirmam a execução física do objeto do Convênio 431/2006 e (ii) há um questionamento sobre a efetiva demonstração do nexo causal entre os recursos repassados e a execução financeira da avença, com vistas a comprovar a boa e regular aplicação dos recursos públicos alocados no convênio.
Em relação à execução física do objeto, entende-se não haver quaisquer dúvidas sobre a sua realização, visto que o Ministério da Cultura já havia aprovado a prestação de contas no aspecto físico e que as equipes técnicas da CGU (por meio do relatório de auditoria) e do TCU (por meio da instrução dos autos de TCE) também identificaram o seu efetivo cumprimento.
No que tange à execução financeira da parceria que resultou no convênio com o Minc, faz-se necessário reconhecer a dificuldade da convenente em apresentar, tempestivamente, a totalidade dos documentos fiscais exigidos, porém, tal fato não significou e não significa a inexistência de documentação comprobatória ou a não aplicação regular dos recursos.
Significa dizer que, muito embora tenham ocorrido falhas ou impropriedades no processo de prestação de contas no aspecto financeiro, a convenente possui vasta documentação fiscal que demonstra a causalidade entre recursos recebidos e o objeto executado, conforme se demonstrou com os novos elementos de defesa apresentados em peças 58-78 e 98-105.
Portanto, não se considera razoável e proporcional que o Acórdão, na linha do voto do Relator, tenha determinado a devolução quase integral dos recursos do Convênio, pois, para os fins colimados com o controle externo a cargo dessa Corte de Contas, deve-se buscar a verdade material dos fatos e analisar pontualmente cada um dos documentos de liquidação do Convênio, à luz do objeto e do plano de trabalho estabelecidos entre concedente e convenente, por meio do convênio sob análise.
Foi com este desiderato que se apresentou petições e documentos nos autos processuais (peças 58-78 e 98-105) , tão criticada pelo Ministro Relator em seu Voto Complementar (peça 118) , mas que encontra perfeito amparo Regimento Interno do Tribunal de Contas da União, na Lei Orgânica do TCU (Lei 8.443/92) e na Constituição Federal, esta última nossa lei maior que garante a ampla defesa, o devido processo legal e o efetivo contraditório (matéria positivada também no novo CPC, em seu art. 7º) .
Assim, devem ser consideradas por este Egrégio Tribunal de Conta da União toda a matéria e documentos constantes nas peças 58-78 e 98- 105, o que, de logo, mais uma vez se requer. É que, com a juntada de novos elementos fiscais - documentos de liquidação e comprovantes de pagamentos - todos relacionados com o objeto do Convênio 431/2006 e seu Plano de Trabalho (Documentos de Liquidação das despesas relativas ao Convênio 431/2006) , ficou plenamente comprovada a execução física e financeira do Convênio. Referidos documentos (peças 59-78) estão apresentados da seguinte forma:
A apresentação dos elementos adicionais de defesa constantes do anexo 3 da peça 58, para fins de análise em conjunto e em confronto com a planilha explicativa constante do anexo 2 da mesma peça processual, pretende sanar as irregularidades apontadas na Instrução da equipe técnica (abaixo transcrita) , que, infelizmente, foi seguida pelo Relator, e comprovar a regular aplicação dos recursos recebidos na execução da parceria:
'32. Cabe informar à União Nacional dos Estudantes - UNE, e ao seu presidente à época, Gustavo Lemos Petta, e ao seu tesoureiro-geral, Rovilson Sanches Portela, que a demonstração da correta aplicação dos recursos perante este Tribunal deve ocorrer por meio da apresentação de documentação probatória das despesas efetuadas, tais como notas fiscais, recibos, processos de pagamento, extratos bancários da conta específica e da aplicação financeira, processos licitatórios, contratos e termos de adjudicação e homologação, bem como documentos que comprovem a execução do objeto do convênio.'
É exatamente o que se pretende com o presente Recurso: demonstrar a esse Tribunal a correta aplicação dos recursos alocados à convenente para fins de execução do convênio 431/2002, por meio dos elementos de defesa e documentos já constantes nos autos (peças, 19, 29, 58-78, 98-105) , sob a forma da documentação probatória das despesas efetuadas.
Compulsando a documentação que integra os anexos 2 e 3 supracitados, constante na peça complementar de defesa 58 e documentos das peças 59-78 dos autos, verifica-se que o somatório dos documentos fiscais apresentados como elementos adicionais de defesa perfazem o total de R$ 1.231.529,96 (um milhão duzentos e trinta e um mil quinhentos e vinte e nove reais e noventa e seis centavos) , caso integralmente acolhidos por esse Tribunal, o que levaria ao julgamento regular das contas, contudo com ressalvas, o que agora mais uma vez se requer.
4.	DA CONTRADIÇÃO NA INCONGRUÊNCIA NO ACÓRDÃO EM MANTER A APLICAÇÃO DA MULTA EM VALORES ELEVADOS. PREVALÊNCIA DO VOTO DO RELATOR PARA O PRIMEIRO ACÓRDÃO QUE APLICAVA MULTA DE R$ 100.000,00 (CEM MIL REAIS) , E NÃO DO ADIANTAMENTO DO VOTO EM SESSÃO DO MINISTRO SUBSTITUTO ANDRÉ LUÍS DE CARVALHO (PEÇA 115) .
A multa aplicada à UNE, antes no valor de R$ 500.000,00 (quinhentos mil reais) e agora no valor de R$ 450.000,00 (quatrocentos e cinquenta mil reais) , além de desproporcionalmente alta, não consta incialmente do voto do Relator para o primeiro Acórdão 1252/2020-TCU-Plenário) , Min. Benjamin Zymler. Consta somente do voto do Ministro Substituto André Luís, mas tal voto não foi acatado pelo plenário. São estes os fundamentos do trecho do voto que não foi vencedor: (transcrição do voto que não foi vencedor) 
Assim, no presente caso, a multa aplicada tanto a UNE quanto aos gestores seria de R$ 100.000,00 (cem mil reais) e não de R$ 500.000,00 (quinhentos mil reais) , como consta no Acórdão antes recorrido (Acórdão 1252/2020-TCU-Plenário) , e que foi mantido neste novo Acórdão 536/2021-TCU-Plenário.
Além disto, como dito, o primeiro julgamento do processo pelo Plenário do TCU teve início em 26/04/2017, ocasião em que o relator, Min. Benjamin Zymler, proferiu seu Voto no sentido de reprovar as contas e aplicar elevada multa à UNE e a seus ex-dirigentes, estas no valor de R$ 100.000,00 (cem mil) cada, sendo em essência acompanhado pelo Min. André Luís de Carvalho (exceto no que tange ao quantum das multas) , que adiantou seu voto, mesmo com o pedido de vistas do Min. Bruno Dantas, se vinculando ao processo, em substituição à Min. Ana Arraes, hoje Presidente deste TCU. Tal voto do Ministro Substituto André Luís, que aumentava a multa, não prevaleceu, sendo este uma CONTRADIÇÃO gritante mantida no Acórdão ora recorrido.
Além disto, tais valores ainda são bastantes altos para a entidade sem fins lucrativos que é a UNE, mais ainda para seus antigos gestores que eram estudantes na época do Convênio em questão.
Assim, se requer a exclusão da multa aplicada aos mesmos ou, alternativamente, sua redução para os patamares mínimos aplicados por este TCU, prevalecendo, para o caso das multas, o primeiro Voto do Min. Benjamin Zymler, quando do julgamento que gerou o Acórdão 1252/2020-TCU-Plenário.
5.	DA CONTRADIÇÃO, OBSCURIDADE E/OU OMISSÃO EM RELAÇÃO ÀS PEÇAS 98-99, ASSIM COMO NOS DOCUMENTOS RELACIONADOS NA PEÇAS 100-105 DOS AUTOS.
A Tomada de Contas Especial relacionada ao Convênio nº 431/2006 foi celebrado entre o Ministério da Cultura e a UNE. Há que se ressaltar que o convênio em exame foi devidamente executado; a conclusão do Parecer Técnico constante da peça 1, páginas 124-126, elaborado no âmbito do Ministério da Cultura em setembro de 2010, não deixa margem a dúvidas quanto a isso:
'Consideramos que a execução do projeto se deu da maneira prevista, tendo o mesmo realizado o atingimento do objeto e dos objetivos, e consideramos também que, haja vista o cunho universitário e nacional do evento, a repercussão junto à sociedade foi bastante positiva e abrangente.'
É inconteste, pois, que o convênio atingiu sua finalidade precípua, inexistindo locupletamento ou desvio de finalidade. Daí se extrai, de plano, a absoluta boa-fé dos dirigentes da UNE em sua execução.
Em acréscimo a isso, a boa-fé dos dirigentes é reforçada pelas tentativas de melhorar a qualidade da prestação de contas nos presentes autos mesmo tantos anos após a execução do ajuste, celebrado em 2006. Não foram poucos os esforços envidados por diversos presidentes da entidade (vale ressaltar que desde 2006 a UNE já foi presidida por oito pessoas diferentes) em busca de documentação comprobatória da regular aplicação dos recursos, na tentativa de sanar as falhas apontadas no curso do processo - mesmo com todas as dificuldades impostas pelo fato de o convênio ter sido executado há mais de 10 anos.
O primeiro julgamento do feito pelo Plenário do TCU teve início em 26 de abril de 2017, ocasião em que o relator proferiu seu voto no sentido de reprovar as contas e aplicar multa à UNE e a seus ex-dirigentes, sendo em essência acompanhado pelo Min. André Luís de Carvalho (exceto no que tange ao quantum das multas) . Contudo, o julgamento foi interrompido a partir de pedido de vista formulado pelo Min. Bruno Dantas, e retomado posteriormente. Na ocasião, o Min. Bruno Dantas proferiu voto reconhecendo a boa- fé da UNE e de seus gestores, e na sequência o Ministro Vital do Rego pediu vista dos autos.
Ainda em 2017, após o pedido de vista pelo Min. Bruno Dantas, a UNE buscou o aperfeiçoamento da prestação de contas. Nesse sentido, a entidade apresentou memorial e documentos que demonstravam haver, data maxima venia, importantes equívocos na análise do Relator sobre o processo.
Em verdade, tratava-se de mero aperfeiçoamento das informações já então existentes nos autos, com a devida sistematização das mesmas para melhor compreensão dos inúmeros documentos colacionados durante o processo.
Dentre os documentos apresentados, destacam-se comprovantes de pagamento demonstrativos de conciliação bancária e extensa planilha indicativa de cada um dos quase 800 (oitocentos) documentos comprobatórios constantes das peças 64 a 74, relacionando-os, um a um, às respectivas rubricas do plano de trabalho a que se referem. Os aludidos documentos já foram juntados aos autos; não obstante, tal planilha evidenciava que:
 (i)	Os documentos fiscais originais são os mesmos apresentados na prestação de contas retificada (setembro 2016) , com remissão a peças e páginas do processo de Tomada de Contas Especial que tramita neste Tribunal;
 (ii)	Foram colacionados cerca de 800 documentos fiscais comprobatórios da execução financeira do Convênio sob análise;
 (iii)	Todos os documentos juntados contêm carimbo identificador do Convênio;
 (iv)	Inexistem na documentação que integra a prestação de contas retificada documentos fiscais com o carimbo identificador de outro Convênio;
 (v)	Não constam documentos fiscais referentes a despesas realizadas em datas anteriores e posteriores à vigência do Convênio (21/12/2006 a 21/07/2007) ;
 (vi)	Não há despesas realizadas com bebidas alcóolicas, remédios, higiene pessoal e outras fora do objeto do Convênio;
 (vii)	Todas as despesas realizadas guardam correlação com as rubricas do Plano de Trabalho aprovado pelo Ministério da Cultura.
Em acréscimo a isso, também urge ressaltar que diversos fatos foram equivocadamente apontados como irregularidades pelo Relator ao proferir seu voto (e reiterados na sessão de julgamento de 2 de outubro de 2019 e nesta última em 20 de março de 2020) . Nesse sentido, é indispensável esclarecer o seguinte:
¿	Bebidas alcóolicas: todas as bebidas (sucos, refrigerantes e bebidas alcóolicas) foram descontadas das notas de refeição na prestação de contas retificada nos próprios autos em setembro de 2016, sendo mantidas apenas despesas com água mineral.
¿	Refeições realizadas em cidades diferentes da sede do evento, a exemplo de Belo Horizonte, São Paulo e Brasília: de fato ocorreram refeições em locais diversos da sede do evento. Inobstante, referidas refeições foram realizadas no contexto de atividades relacionadas à organização do evento. Além disso, julga-se oportuno destacar a baixa materialidade das despesas referenciadas, tais como: restaurantes em Belo Horizonte - peça 65, página 32 (R$ 37,10) ; em Brasília - peça 65, página 80 (R$ 16,18) ; em Belo Horizonte - peça 65, página 15 (R$ 5,15) .
¿	Diárias de hotel cujos valores foram considerados manifestamente desarrazoados no voto: (Merlin Copacabana Hotel Ltda - Nota 171992 - peça 66, página 52 - "grupo UNE Beth Carvalho" (R$ 1.433,25) e Merlin Copacabana Hotel Ltda - Nota 171135 - peça 67, página 29 - "grupo UNE Los Sebosos Postiços" (R$ 5.323,50) ) : a leitura das referidas notas deixa claro que as despesas realizadas não se referem a uma única diária
de um único hóspede, e sim à hospedagem de diversas pessoas que integravam os grupos artísticos contratados para a realização de shows durante o evento.
¿	Despesas sem identificação do convenente: a grande maioria dos documentos fiscais referentes a essas despesas diz respeito a despesas de pequena monta, tais como táxi (a exemplo da peça 65, página 67, valor R$ 10,00; peça 66, página 21, valor R$ 8,00 e peça 65, página 42, valor R$ 10,00) e combustível (a exemplo da peça 69, página 04, valor R$ 20,00; peça 73, página 03, valor R$ 20,00 e peça 74, página 01, valor R$ 28,13) . Além disso, normalmente os documentos probatórios de referidas despesas são emitidos pelo prestador de serviço sem identificação do beneficiário.
¿	Despesas com combustível: referidas despesas foram realizadas em correlação com a rubrica do Plano de Trabalho aprovado referente à "aluguel de veículo" para produção e execução do evento.
¿	Táxi: as despesas com táxis foram feitas em substituição à rubrica do Plano de Trabalho aprovado relativa a "vans para produção de áreas" para produção e execução do evento.
¿	Crédito para celulares pré-pagos: as despesas foram realizadas em substituição aquelas previstas na rubrica do Plano de Trabalho aprovado "rádios comunicadores".
Em complemento a isso, aproveitamos o ensejo para reforçar a necessidade de que os vastos documentos constantes dos autos sejam examinados detidamente, visto que os mesmos evidenciam a regular execução do convênio em proporção muito maior do que aquela sugerida pela unidade técnica. Com o fito de aperfeiçoar ainda mais essa análise, submetemos à apreciação de Vs. Exas. neste Recurso três documentos que buscam sistematizar as informações de forma clara, estes constantes nas peças 99-105, juntados com as peças 98-99 dos autos:
Anexo 2: espelho do plano de trabalho aprovado, confrontado com os valores executados por rubrica, tendo como base a extensa planilha acima referida.
Anexo 3: documento similar ao do anexo 2, porém considerando valores executados tendo como limite máximo os montantes estimados no plano de trabalho para as respectivas rubricas.
Anexo 4: indicação dos documentos comprobatórios por rubrica do plano de trabalho - o que evidencia os equívocos cometidos pela unidade técnica em sua instrução de peça 84.
Anexo 5: conjunto de comprovantes bancários (reunidos junto aos respectivos documentos fiscais) obtidos recentemente, que não apenas ratificam a execução financeira do convênio, como corroboram os esforços
e a boa-fé dos dirigentes da UNE no aperfeiçoamento da prestação de contas.
Todo esse arcabouço documental demonstra que, apesar de eventuais falhas formais, a prestação de contas do convênio em exame passa ao largo de irregularidades graves e contém significativa comprovação de execução: R$ 1.185.545,32, consoante exposto no Anexo 2 da peças 98-99, ou, na pior hipótese (ora admitida tão somente à guisa de argumentação) , R$ 576.145,93, conforme Anexo 3 da mesma peça.
Mais do que isso, resta cristalina a absoluta boa-fé da UNE e dos seus ex-dirigentes na condução do processo - desde a execução do convênio em si, até os esforços para melhorar a qualidade da prestação de contas até os dias atuais, apesar das dificuldade impostas pelo longo lapso temporal já transcorrido (sobre as quais se tecerão maiores considerações abaixo) .
Destarte, estamos certos de que Vs. Exas. terão em conta todos esses fatos e documentos para firmar vossa convicção e, espera-se, reconhecer a absoluta boa-fé da UNE e de seus dirigentes. Não obstante, apresentamos a seguir aspectos adicionais que merecem ser considerados.
É necessário também ressaltar que, o longuíssimo lapso temporal transcorrido desde a época dos fatos, da assinatura e execução do Convênio (final do ano de 2006 e início do ano de 2007) até o presente momento em nada contribui para o exercício do direito de defesa pela UNE.
Pelo contrário, revela-se extremamente dificultada a recuperação de documentos e informações que poderiam comprovar a adequada execução do convênio e eliminar (ou, na pior hipótese, reduzir substancialmente) o valor do débito apurado. Nesse sentido, impende considerar que essa própria Corte de Contas reconhece o impacto negativo do decorrer do tempo para o exercício do direito à ampla defesa pelos jurisdicionados, conforme precedente abaixo transcrito: (transcrição de trecho do Acórdão 938/2012-TCU-Segunda Câmara) 
Vale informar que tramitam no TCU 5 (cinco) Tomadas de Contas Especiais relacionadas à UNE (incluindo a presente) , nenhuma transitada em julgado ainda. Vejamos:
Process o	Convênio					Assinatura	Fim do Convênio
Processo 006.789/2014-5	CUCA e IV Bienal - Convênio 411/2004		30/12/2004	28/02/2007
Processo 013.365/2015-0	Sempre Jovem e Sexagenária - Convênio 537/2007	31/12/2007	30/12/2008
Processo 013.369/2015-6	Cinema UNE em Movimento - Convênio 550/2006	27/12/2006	31/07/2008
Processo 029.070/2014-7	CUCA 2006 - Convênio 879/2005			31/12/2005	30/12/2006
Processo 029.080/2014-2	V Bienal e CUCA - Convênio 431/2006		21/12/2006	21/07/2007
Nota-se que, efetivamente, todos os convênios foram executados entre 2005 e 2008. Não há que se falar, portanto, em reincidência nos problemas enfrentados pela entidade na gestão administrativa dos convênios, visto que não houve tempo hábil para o melhor aprendizado (costumeiramente obtido a partir das análises das prestações de contas, infelizmente morosas) e a evolução do nível de organização entre um e outro ajuste.
Essa evolução resulta da necessidade verificada pela UNE após suas primeiras experiências na gestão de recursos públicos - o que, sabemos, envolve procedimentos e formalidades bastante específicos. Resta evidenciado, portanto, que somente após o término da execução dos primeiros convênios foi possível aos gestores enfim elevar o nível de estrutura da entidade até os padrões atuais, a partir do aprendizado então obtido. Ratifica-se, também, a boa-fé que permeou a atuação da entidade e de seus gestores em todos os convênios em exame por essa egrégia Corte, bem como nas Tomadas de Contas Especiais em si.
Ainda, sabe-se que essa egrégia Corte de Contas deve examinar cada um dos processos de forma detida e minuciosa, observando-se as suas respectivas peculiaridades de modo a se obter a melhor decisão em consonância com a finalidade da Corte de Contas. Esse exame pormenorizado, individualizado, é essencial à correta aplicação da lei, que deve sempre ser observada sob o prisma do caso concreto - e não de mera hipótese.
É nesse sentido que se consolida a observância ao princípio da isonomia: a partir das peculiaridades do caso concreto, os jurisdicionados desse colendo Tribunal são julgados de forma igual na medida em que iguais sejam as circunstâncias fáticas verificadas nos autos; e de forma desigual na exata medida das diferenças havidas entre os fatos concernentes a processos diversos. Em outras palavras, a busca por precedentes deve se dar à luz de similitudes fáticas e jurídicas, sobretudo em casos que se distanciam da média.
Esta é precisamente a hipótese em tela. E é sob esse prisma que dever ser aplicado ao caso o art. 22 da LINDB: as circunstâncias fáticas demonstram as dificuldades reais enfrentadas pela UNE e seus gestores, a partir da natureza da entidade, formada exclusivamente por jovens estudantes. E não se trata, aqui, de dificuldades na aplicação dos recursos propriamente dita, uma vez que o objeto do convênio foi inequivocamente executado; mas, apenas, com relação à guarda de documentos e observância de aspectos formais. Afinal, a boa-fé dos dirigentes da UNE e a regular execução do objeto conveniado são incontestes, conforme exposto no tópico 1, acima.
Conjugam-se, assim, três elementos essenciais no caso em tela, todos evidenciados acima e ao longo dos autos: (i) a inexperiência dos gestores em função da característica da entidade, (ii) o inequívoco cumprimento do objeto e (iii) a boa-fé por várias vezes ratificada ao longo do processo. Essas três características, aliadas à absoluta ausência de quaisquer indícios de desvio de finalidade e ao comprovado atendimento ao interesse público pretendido pela celebração do convênio, amoldam-se de forma precisa a importantes precedentes dessa egrégia Corte: (transcrição de trecho dos Acórdão 3624/2013-TCU-Primeira Câmara, 2150/2016 - PLENÁRIO e 1186/2009 - PLENÁRIO) 
O primeiro precedente trata de entidade absolutamente semelhante à UNE, uma vez que constituída também por estudantes e que, por conseguinte, encontra iguais dificuldades na gestão de recursos em função da juventude e inexperiência de seus gestores. Ademais, refere-se a caso em que o objeto do convênio foi cumprido, apesar de falhas verificadas no processo de prestação de contas. Cuida-se, portanto, provavelmente, das circunstâncias fáticas mais próximas em relação ao presente processo que essa egrégia Corte já tenha enfrentado.
O segundo precedente, por sua vez, reconhece a possibilidade de se julgarem regulares as contas dos gestores mesmo após se constatar "inobservância de disposições do convênio". Ora, no presente processo, o que se verifica são falhas formais, que não impactaram na consecução dos objetivos do convênio.
Por fim, o terceiro precedente admite que, diante da ausência de familiaridade do gestor em relação às práticas decorrente do uso de recurso público (e o tópico acima demonstra que os poucos convênios da UNE junto à Administração Pública Federal foram celebrados em curto período) , é prematuro julgar as contas como irregulares, podendo-se conceder novo prazo para recolhimento de débito eventualmente subsistente.
À luz de todos esses precedentes, indispensável ter em conta os fatos expostos pelo Min. Bruno Dantas, no âmbito da Primeira Câmara, em sessão de julgamento do processo TC Processo 013.365/2015-0 - os quais refletem à perfeição os contextos dos julgados supracitados:
'A verdade é que esse acesso que a UNE teve a recursos públicos se deu num período a partir de 2005 até um dado momento, e a verdade é que você só descobre falhas de gestão quando tem que prestar contas; e provavelmente nós estamos exatamente nesse momento identificando dois, três, quatro, dez problemas, mas que aconteceram na mesma época. (...) Eu tenho dificuldade em entender que o fato de existirem outros processos, se são do mesmo período, possa piorar a situação desses jovens, porque veja: o requisito para ser dirigente da UNE é ser universitário (...) . Nós estamos falando de pessoas que, por definição, são amadoras e que só podem estar ali durante o ciclo universitário.'
Outro aspecto a ser observado é a natureza das ações empreendidas pela UNE. Nesse sentido, trazemos à baila intervenção do Min. Bruno Dantas em sessão do Plenário em 19 de junho de 2019, durante debate relativo ao processo TC Processo 017.413/2017-6: "prestação de contas em contratos de audiovisual não pode se confundir com prestação de contas, por exemplo, de construção de uma obra, ou perfuração de poço artesiano ou construção de uma creche; são produtos diferentes, regidos por normas diferentes e que, portanto, estão a exigir do controlador uma atenção diferenciada".
Embora a UNE não se dedique exclusivamente a projetos de audiovisual, essa importante premissa (adotada pelo voto vencedor na ocasião) evidentemente deve ser considerada quando da análise de quaisquer convênios por ela celebrados, ante a especificidade de sua atuação.
Com base nessa premissa, na vasta documentação comprobatória constante dos autos e nos precedentes destacados, e à luz do princípio da isonomia, nota-se que as contas em exame no presente processo devem ser aprovadas com ressalvas; ou, na pior hipótese, que se acolha a redução do débito com fulcro na documentação apresentada pela UNE e se conceda prazo para pagamento, sem que se imponham à entidade e a seus gestores os gravíssimos (e, in casu, desproporcionais) ônus decorrentes de reprovação de contas.
6.	DA CONTRADIÇÃO, OBSCURIDADE E/OU OMISSÃO EM RELAÇÃO AOS PRINCIPAIS TÓPICOS DA DEFESA CONSTANTES NOS AUTOS, CONCRETIZADOS E RESUMIDOS NAS PEÇAS 112, 155, 171.
Como já dito e repetido, ainda em 2017, após o pedido de vista pelo Min. Bruno Dantas, a UNE apresentou documentos que demonstravam haver importantes equívocos, data venia, na análise do Relator sobre o processo.
A mesma documentação foi posteriormente reapresentada ao gabinete do Min. Vital do Rêgo Filho (2º revisor do processo) e colacionada às peças 98-105. Tratou-se de aperfeiçoamento das informações já existentes nos autos, com a devida sistematização das mesmas para melhor compreensão dos inúmeros documentos acostados durante o processo.
Destacam-se comprovantes de pagamento demonstrativos de conciliação bancária e extensa planilha indicativa de cada um dos quase 800 (oitocentos) documentos comprobatórios constantes das peças 64 a 74, relacionando- os, um a um, às respectivas rubricas do plano de trabalho a que se referem. Tal planilha evidencia que:
 (i)	os documentos fiscais originais são os mesmos apresentados na prestação de contas retificada (setembro 2016) , com remissão a peças e páginas do processo de Tomada de Contas Especial que tramita neste Tribunal;
 (ii)	constam dos autos cerca de 800 (oitocentos!) documentos fiscais comprobatórios da execução financeira do Convênio sob análise;
 (iii)	todos os documentos contêm carimbo identificador do Convênio em exame; (iv) não constam documentos fiscais referentes a despesas realizadas em datas anteriores ou posteriores à vigência do Convênio;
 (v)	não há despesas contabilizadas realizadas com bebidas alcóolicas, remédios, higiene pessoal e outras fora do objeto do Convênio;
 (vi)	todas as despesas realizadas guardam correlação com as rubricas do Plano de Trabalho aprovado pelo Ministério da Cultura.
Ainda que possa ter havido falhas formais na execução do convênio, a documentação constante dos autos revela absolutamente infundada qualquer alegação de que os gestores da entidade tenham agido de má-fé. A esse propósito, cumpre prestar esclarecimentos sobre alguns fatos aventados nas duas sessões
de julgamento do presente processo como causa para não reconhecimento da boa-fé da entidade e de seus gestores, totalmente desconsiderados pelo Relator para o Acórdão, Min. Benjamin Zymler:
¿	Bebidas alcóolicas: todos os sucos, refrigerantes e bebidas alcóolicas foram descontados das notas de refeição, isto é, seus valores não foram contabilizados na prestação de contas retificada nos próprios autos em setembro de 2016, tendo sido mantidas apenas despesas com água mineral.
¿	Refeições realizadas em cidades diferentes da sede do evento, a exemplo de Belo Horizonte, São Paulo e Brasília: referidas despesas foram realizadas no contexto de atividades relacionadas à organização do evento - por exemplo, no traslado do beneficiário para cidade de realização do evento. Além disso, julga-se oportuno destacar a baixa materialidade das despesas referenciadas, tais como: restaurantes em Belo Horizonte - peça 65, página 32 (R$ 37,10) ; em Brasília - peça 65, página 80 (R$ 16,18) ; em Belo Horizonte - peça 65, página 15 (R$ 5,15) .
¿	Diárias de hotel cujos valores foram considerados manifestamente desarrazoados no voto: (Merlin Copacabana Hotel Ltda - Nota 171992 - peça 66, página 52 - "grupo UNE Beth Carvalho" (R$ 1.433,25) e Merlin Copacabana Hotel Ltda - Nota 171135 - peça 67, página 29 - "grupo UNE Los Sebosos Postiços" (R$ 5.323,50) ) : a leitura das referidas notas deixa claro que as despesas realizadas não se referem a uma única diária de um único hóspede, e sim à hospedagem de diversas pessoas que integravam os grupos artísticos contratados para a realização de shows durante o evento (Beth Carvalho e banda, e grupo Los Sebosos Postizos - projeto paralelo dos integrantes do grupo Nação Zumbi) . Ademais, tal hotel passa ao largo de se caracterizar como hotel de luxo no Rio de Janeiro. Resta cristalino, portanto, o equívoco na interpretação dos aludidos documentos fiscais.
¿	Despesas sem identificação do convenente: a grande maioria dos documentos fiscais referentes a essas despesas diz respeito a despesas de pequena monta, tais como táxi (a exemplo da peça 65, página 67, valor R$ 10,00; peça 66, página 21, valor R$ 8,00 e peça 65, página 42, valor R$ 10,00) e combustível (a exemplo da peça 69, página 04, valor R$ 20,00; peça 73, página 03, valor R$ 20,00 e peça 74, página 01, valor R$ 28,13) . Além disso, normalmente os documentos probatórios de referidas despesas são emitidos pelo prestador de serviço sem identificação do beneficiário.
¿	Despesas com combustível: referidas despesas foram realizadas em correlação com a rubrica do Plano de Trabalho aprovado referente a "aluguel de veículo" para produção e execução do evento.
¿	Táxi: as despesas com táxis foram feitas em substituição à rubrica do Plano de Trabalho aprovado relativa a "vans para produção de áreas" para produção e execução do evento.
¿	Crédito para celulares pré-pagos: as despesas foram realizadas em substituição àquelas previstas na rubrica do Plano de Trabalho aprovado "rádios comunicadores".
Confirma-se, assim, que as irregularidades meramente formais acima destacadas, além de representarem baixa materialidade diante do valor total do convênio, resultaram de interpretação equivocada acerca dos respectivos documentos constantes dos autos.
Estamos certos de que Vs. Exas. terão em conta todos esses fatos e documentos para firmar vossa convicção e, espera-se, reconhecer a boa-fé da UNE e de seus dirigentes.
Vale ressaltar, por fim, que, cabalmente demonstrada a boa-fé dos gestores, o Voto do Relator do Recurso de Reconsideração, Mi. Raimundo Carreiro, na linha dos votos proferidos no primeiro julgamento pelos Mins. Bruno Dantas e Vital do Rego (1º e 2º Revisores) alinham-se a dois importantes precedentes dessa egrégia Corte de Contas já transcritos em parte acima: (i) Acórdão 2150/2016-TCU-Plenário, cujo voto vencedor foi redigido pelo Min. Bruno Dantas (caso da Força Sindical) , e (ii) Acórdão 1186/2009-TCU-Plenário, de relatoria do Min. André Luís de Carvalho (caso da Cooperativa Cresol Baser) .
Não obstante, há um terceiro precedente ainda mais semelhante ao caso em tela, que a UNE requer similitude de julgamento no presente caso, e cuja decisão unânime da Primeira Câmara julgou as contas regulares com ressalva: o Acórdão nº 3624/2013, que examinou prestação de contas da UBES, entidade análoga à UNE.
O acórdão reconheceu "falhas na apresentação da prestação de contas", porém, "com a demonstração da realização do evento, pondero[u] de extremo rigor exigir a devolução dos recursos" visto que "a UBES é, em geral, representada por jovens e inexperientes estudantes". À época, integravam a Primeira Câmara (que, repita-se, assim decidiu por unanimidade) os Mins. Walton Alencar Rodrigues, Valmir Campelo (Relator daquele processo) , Benjamin Zymler, Augusto Sherman e Weder de Oliveira.
Cuida-se, pois, de caso concreto extremamente semelhante ao presente, pelo que se impõe a aplicação do mesmo entendimento por essa Egrégia Corte, em homenagem ao princípio da isonomia e da simetria.
7.	DA CONTRADIÇÃO, OBSCURIDADE E/OU OMISSÃO EM RELAÇÃO À CORRETA ANÁLISE DA BOA-FÉ DOS RECORRENTES.
É possível identificar a boa-fé da convenente pela: (i) execução plena do Convênio 431/2006, fato comprovado pelo órgão concedente e pela equipe técnica do TCU; (ii) apresentação tempestiva da prestação de contas no Ministério da Cultura e (iii) entrega dos comprovantes de despesas realizados na execução da avença, mesmo que parcialmente.
Sabe-se que no processo administrativo o princípio da boa-fé objetiva é imperativo a ser observado. Em outras palavras, a boa-fé se presume e a má-fé deve ser comprovada por quem a alega. Justamente sobre este assunto, o Superior Tribunal de Justiça - STJ decidiu de forma basilar no aresto que segue:
'[...] 1.3. A presunção de boa-fé é princípio geral de direito universalmente aceito, sendo milenar a parêmia: a boa-fé se presume; a má-fé se prova. [...] (ST.1 - REsp: 956943 PR 2007/0124251-8, Relator: Ministra NANCY ANDRIGHI, Data de Julgamento: 20/08/2014, CE - CORTE ESPECIAL, Data de Publicação: DJe 01/12/2014) .'
Neste sentido também é o posicionamento do Supremo Tribunal Federal - STF, especificamente em se tratando da apuração da boa-fé perante este TCU, por entender que o controle externo exercido pelo TCU está sujeito ao princípio da boa-fé objetiva, conforme constante no Parecer do MPF e, em relação à ampla defesa e o contraditório, no Voto do Ministro Relator (RE nº 636.553/RS) , vejamos:
'5. O controle externo exercido pelo TCU, caracterizado pela atividade de auditoria entre a Corte de Contas e a Administração Pública, está sujeito aos princípios da boa-fé objetiva, da proteção da confiança e da segurança jurídica que se afirma em favor do administrado quando não observada a duração razoável do processo (CF, art. 5º, LXXVIII) , fazendo concepção unitária de ato complexo. [...] 5. O controle externo exercido pelo TCU, caracterizado pela atividade de auditoria entre a Corte de Contas e a Administração Pública, está sujeito aos princípios da boa-fé objetiva, da proteção da confiança e da segurança jurídica que se afirma em favor do administrado quando não observada a duração razoável do processo (CF, art. 5º, LXXVIII) , fazendo incidir sobre tal atividade a indispensabilidade de observância do due process of law." (Parecer do MPF no RECURSO EXTRAORDINÁRIO 636.553 RIO GRANDE DO SUL) .'
Trechos do voto:
'Apreciando o chamado "Anspruch auf rechtliches Gehör" (pretensão à tutela jurídica) no direito alemão, assinala o Bundesverfassungsgericht que essa pretensão envolve não só o direito de manifestação e o direito de informação sobre o objeto do processo, mas também o direito de ver os seus argumentos contemplados pelo órgão incumbido de julgar (Cf. Decisão da Corte Constitucional alemã -- BVerfGE 70, 288- 293; sobre o assunto, ver, também, Pieroth e Schlink, Grundrechte - Staatsrecht II, Heidelberg, 1988, p. 281; Battis, Ulrich, Gusy, Christoph, Einführung in das Staatsrecht, 3ª. edição, Heidelberg, 1991, p. 363-364) . Daí afirmar-se, correntemente, que a pretensão à tutela jurídica, que corresponde exatamente à garantia consagrada no art. 5º, LV, da Constituição (contraditório e ampla defesa) , contém os seguintes direitos: 1) direito de informação (Recht auf Information) , que obriga o órgão julgador a informar à parte contrária dos atos praticados no processo e sobre os elementos dele constantes; 2) direito de manifestação (Recht auf Äusserung) , que assegura ao defendente a possibilidade de manifestar-se oralmente ou por escrito sobre os elementos fáticos e jurídicos constantes do processo; 3) direito de ver seus argumentos considerados (Recht auf Berücksichtigung) , que exige do julgador capacidade, apreensão e isenção de ânimo (Aufnahmefähigkeit und Aufnahmebereitschaft ) para contemplar as razões apresentadas (Cf.Pieroth e Schlink, Grundrechte -Staatsrecht II, Heidelberg, 1988, p. 281; Battis e Gusy, Einführung in das Staatsrecht, Heidelberg, 1991, p. 363- 364; Ver, também, Dürig/Assmann, in: Maunz-Dürig, Grundgesetz- Kommentar, Art. 103, vol IV, nº 85-99) . Dessa forma, por contraditório, há que se entender não só o direito de manifestação e o direito de informação sobre o objeto do processo, mas também o direito de ver os seus argumentos contemplados pelo órgão incumbido de julgar.'
Soma-se a isto o fato de que, embora tenha ocorrido a aprovação do cumprimento do objeto, resta evidente a inexistência de acompanhamento in loco, pelo órgão concedente, da execução da parceria, visto que não houve solicitação de relatórios e programações, tampouco realizado vistoria e capacitação, o que configura o descumprimento dos seus deveres de Concedente.
De pronto, vislumbra-se que, caso o Ministério da Cultura tivesse acompanhado a realização dos eventos ou mesmo prestado orientações tempestivas, teria permitido à UNE, durante o curso da execução, reorientar seus procedimentos com base nas recomendações do Concedente.
No caso concreto, entende-se que o órgão concedente não cumpriu a obrigação disposta na Cláusula Terceira, inciso 1, alínea a) do Termo de Convênio, presente também no artigo 52, da Portaria Interministerial nº 127/2008, como obrigação do concedente.
Ademais, em face da ausência de acompanhamento da execução por parte de MinC, tornou-se possível realizar a avaliação da execução física- financeira somente frente aos elementos apresentados na Prestação de Contas Final.
Em que pese haja evidências da ausência de acompanhamento da fase de execução da avença, o objeto foi cumprido na sua integralidade, consoante documentação comprobatória do evento.
É possível, portanto, comprovar a boa-fé da entidade e de seus gestores, tanto pela entrega do objeto do Convênio, quanto pela apresentação das informações tempestivamente e, adiciona-se a este fato, a juntada de documentação complementar nesta oportunidade.
Por último, recorremos uma vez mais à jurisprudência dessa Corte de contas, nos termos do Voto de Desempate e da Declaração de Voto proferidos, respectivamente, pelos Ministros André Luís de Carvalho e Bruno Dantas na oportunidade em que o TCU prolatou o Acórdão 22150/2016-TCU-Plenário.
8.	DA OMISSÃO E/OU CONTRADIÇÃO EM RELAÇÃO AO DEVER DO JULGADOR EM APLICAR OS PRINCÍPIOS DA PROPORCIONALIDADE, RAZOABILIDADE E DIGNIDADE DA PESSOA HUMANA NOS JULGAMENTOS DESTE TCU.
O Pleno deste Tribunal de Contas da União, mais uma vez em apertada decisão, deixou de dar, ao final, uma interpretação mais razoável, harmônica e proporcional ao caso específico, seguindo o que bem determina a Constituição Federal e o novo Código de Processo Civil, em especial em seu art. 8º.
E mais, da composição do atual Pleno deste TCU, 5 (cinco) dos Ministros Titulares já votaram favorável à tese da boa-fé da UNE e seus ex- gestores, em alguma oportunidade neste processo. São estes os Ministros que já votaram em favor da tese ora defendida:
1)	Min. Bruno Dantas - Nos 1º e 2º julgamentos;
2)	Min. Raimundo Carreiro - Nos 1º e 2º julgamentos;
3)	Min. Vital do Rego - Nos 1º e 2º julgamentos;
4)	Min. Aroldo Cedraz - No 1º julgamento;
5)	Min. Augusto Nardes - No 2º julgamento;
É que a Convenção Americana sobre Direitos Humanos (CADH) , já no ano de 1969 (art. 8º) , consagrou um núcleo duro de princípios para governar a administração da justiça civil, que vincula e obriga todos os Estados membros, que devem ficar atentos à condição do juiz, como imparcial e independente; para as partes, que precisam ter acesso garantido irrestrito à jurisdição e ao direito de defesa; e ao procedimento, o "julgamento justo" ou devido processo legal, para ser ouvido "com as devidas garantias e dentro de um prazo razoável", o que implica em um julgamento devidamente fundamentado e justo.
Por isso mesmo é que a Carta Política de 1988 fez constar expressamente em seu texto (art. 5º, LV, da CF) que: 'aos litigantes, em processo judicial ou administrativo, e aos acusados em geral são assegurados o contraditório e ampla defesa, com os meios e recursos a ela inerentes'.
Por sua vez, o art. 8º do CPC, enfatizando uma visão neoconstitucional/neoprocessual, disciplina que, ao aplicar o ordenamento jurídico, deve o juiz resguardar e promover a dignidade da pessoa humana, observando a proporcionalidade e a razoabilidade. Referido artigo nos traz em seu texto então os princípios constitucionais da dignidade da pessoa humana (art. 1º, III, da CF) ; proporcionalidade, razoabilidade, legalidade (caput do art. 37 da CF) .
São por estas razões que deve prevalecer, neste particular, o Voto do Relator inicial do Recurso de Reconsideração, Min. Raimundo Carreiro, que valorizou a proporcionalidade, a razoabilidade e a dignidade da pessoa humana, conforme Peça 169 dos autos (Voto Acórdão) , nestes termos, em sua parte final: (transcrição de trecho do voto vencido) 
Tal posição seguiu a mesma linha dos razoáveis e proporcionais Votos dos Revisores, Mins. Bruno Dantas e Vital do Rêgo, que foram acompanhados pelos Mins. Aroldo Cedraz e Raimundo Carreiro, quando do primeiro julgamento. Assim, também naquele julgamento, os votos dos revisores se adequam muito melhor ao caso. Vejamos a parte final do Voto do 1º Revisor, Min. Bruno Dantas (peça 116) : (transcrição de trecho do voto mencionado) 
Da mesma forma, e com muita propriedade, foi o Voto do 2º Revisor, Min. Vital do Rego (peça 117) , nestes termos, em seu dispositivo final: (transcrição de trecho do voto mencionado) 
Cumpre ressaltar uma vez mais que o objeto do convênio em exame foi devidamente executado, conforme atestado pelo Parecer Técnico constante da peça 1, páginas 124-126, exarado ainda 2010.
É inconteste, pois, que o convênio atingiu sua finalidade precípua, inexistindo locupletamento ou desvio de finalidade. Eventuais falhas de natureza administrativa na execução do ajuste e/ou em sua prestação de contas consubstanciam irregularidades formais, decorrentes da própria característica inerente aos gestores da UNE: jovens estudantes (necessariamente universitários) , sem qualquer experiência na execução de convênios até aquele momento.
Cabe ressaltar que todos os ajustes celebrados entre a entidade e a administração pública federal deram-se num curto intervalo de dois anos, não propiciando a curva de aprendizagem que naturalmente se observa a partir da identificação de eventuais falhas formais por meio da análise da prestação de contas. Daí se extrai a boa-fé da UNE e de seus dirigentes na execução do convênio.
Assim, é necessário emprestar efeito modificativo (infringentes) ao presente Embargos de Declaração para reformar o julgado, sanando as omissões, contradições e obscuridades existentes, para aprovar, com ressalvas, as contas em questão, reconhecendo a boa-fé dos Recorrentes, já que a jurisprudência do TCU admite, uma vez reconhecida a boa-fé do responsável, a desconstituição do acórdão recorrido para que lhe seja concedido novo e improrrogável prazo para o recolhimento do débito (art. 12, §§ 1º e 2º, da Lei 8.443/1992) , é o que também se busca com os presentes Embargos de Declaração.
9.	DA CONTRADIÇÃO EM NÃO SE APLICAR O PRINCÍPIO DA VEDAÇÃO AO ENRIQUECIMENTO SEM CAUSA DA UNIÃO.
Exceto nos casos em que restar cabalmente caracterizado que o objeto do Convênio não foi cumprido de acordo com os objetivos da parceria firmada com o Ministério da Cultura - o que não é a situação do convênio em referência, conforme aqui demonstrado, estaremos diante de caso típico de enriquecimento sem causa União, flagrantemente ilegal.
Enriquecimento sem causa da Administração é a absorção de recursos pela Administração em detrimento do patrimônio de parceiros sem que, para supeditar tal evento, exista uma causa juridicamente idônea, ou ainda, o enriquecimento ilícito, indevido ou sem causa da União caracteriza-se pelo aumento patrimonial sem causa jurídica que o legitime.
O Princípio da vedação ao enriquecimento sem causa da União/Administração foi consagrado no âmbito administrativo pela jurisprudência do Tribunal de Contas da União - TCU, por meio dos seguintes Acórdão 1347/2015-TCU-Plenário, 1977/2013- Plenário, 2079/2014 - Plenário, 2944/2013 - Plenário e 53/2008 - 2ª Câmara.
No âmbito judicial, o princípio do enriquecimento sem causa foi acolhido pela jurisprudência do Supremo Tribunal Federal como se pode verificar nas seguintes deliberações da Corte Constitucional: MS ne 31.371-DF, ADI 2615/SC, MS 26860/DF, ADI 4478/AP, RE 388312/MG e ADI 3847/SC.
É exatamente o caso do Convênio 431/2006, pois, muito embora a UNE não tenha entregue a totalidade dos comprovantes de despesas, parte substancial da execução do Convênio está comprovada na documentação ora encaminhada.
A exigência de devolução quase que integral dos recursos do Convênio, com elevados juros e correção monetária, para se chegar ao exorbitante valor de R$ 3.971.802,68 (três milhões, novecentos e setenta e um mil, oitocentos e dois reais e sessenta e oito centavos) 6, Peças 181, 182 e 183, configura enriquecimento sem causa da União, flagrantemente ilegal, conforme estabelecem as já citadas jurisprudências do Supremo Tribunal Federal, no âmbito judicial, e do Tribunal de Contas da União, no âmbito Administrativo.
10.	DA CONTRADIÇÃO EM RELAÇÃO À APLICAÇÃO DE JUROS E CORREÇÃO MONETÁRIA NO PRESENTE CASO.
Ainda que mantenhamos nossa convicta posição sobre o equívoco neste julgamento, é necessário que se destaque, mesmo que somente à guisa de argumentação, a inadequação e a ausência de suporte normativo/legal para a cobrança de juros e correção monetária da data do Convênio, e nos patamares aplicados.
O resumo elaborado pela Secex-SP inclui, na cobrança dos supostos valores devidos, a correção monetária do débito principal desde a execução do Convênio. Porém, tal cobrança é indevida, conforme será demonstrado a seguir.
O art. 31 da IN STN 01/97, em seu § 7º, estabelece:
'§ 7º Quando a prestação de contas não for encaminhada no prazo convencionado, o concedente assinará o prazo máximo de 30 (trinta) dias para sua apresentação, ou recolhimento dos recursos, incluídos os rendimentos da aplicação no mercado financeiro, acrescidos de juros e correção monetária, na forma da lei, comunicando o fato ao órgão de controle interno de sua jurisdição ou equivalente.'
O comando da IN se direciona para a aplicação de juros e correção monetária tão somente quando da não apresentação da prestação de contas no prazo convencionado.
No Convênio 431/2006, a entidade encaminhou toda a documentação referente à prestação de contas no prazo previsto pela legislação.
Não cabe, portanto, cobrar correção por uma suposta irregularidade que poderia ser identificada, fosse o caso, há mais de 10 (dez) anos. Desse modo, caso permaneça a cobrança de parte do débito, que a correção monetária seja cobrada da notificação da entidade e não da data do evento, isso na hipotética possibilidade de se prosperar a pretensão de se cobrar o débito principal, visto os argumentos já arrolados nesta peça.
11.	DA OMISSÃO E/OU CONTRADIÇÃO NA ANÁLISE DA JURISPRUDÊNCIA DESTE TCU - NÃO APLICAÇÃO DOS ACÓRDÃOS PARADIGMAS.
Pede-se vênia, uma vez mais, para trazer à colação um paradigma incontestável da jurisprudência desse Tribunal de Contas da União que versam sobre o assunto em tela (Acórdão 2150/2016-TCU-Plenário) : (transcrição de trecho da decisão mencionada) 
Verifica-se que o Acórdão paradigma exibido traz elementos que possuem as mesmas características do processo ora analisado, pois, também no Convênio 431/2006: (i) o objeto do Convênio foi contratado e executado (5ª Bienal de Arte e Cultura da UNE foi indiscutivelmente realizada, conforme ampla documentação constante nos autos) ; (ii) os gastos apresentados estão de acordo com as despesas previstas no Plano de Trabalho (dossiê constantes autos) ; (iii) há supostas irregularidades que configuradas como falhas de natureza formal e (iv) embora tenha havido inobservância de disposições do convênio, inexistem elementos adicionais que possam conduzir a um juízo de reprovação severa da conduta irregular.
Há no presente Recurso a necessidade de sanar a omissão destacada, razão que o faz pelos motivos e fundamentos de direito a seguir expostos, lembrando a melhor jurisprudência deste próprio TCU em casos análogos: (transcrição de trechos dos Acórdão 3624/2013-TCU-Primeira Câmara e 1186/2009 - PLENÁRIO) 
Nesse sentido, entende-se que o Acórdão combatido através destes Embargos de Declaração está demasiado rigoroso, tendo em vista que as despesas foram realizadas corretamente, consoante documentos de liquidação juntados, assim como houve aprovação pelo Ministério Concedente, gerando contradição do Acórdão ora guerreado com a jurisprudência deste TCU, que deve ser sanada.
12.	DOS REQUERIMENTOS.
Por todo o exposto, e confiando ainda nos Doutos suprimentos jurídicos e intelectuais de Vs. Exas., que por certo aduzirão ao feito, e ainda na altivez e grandeza que encerra o compromisso dos Julgadores com a Justiça, pugna pelo necessário e regular processamento dos presentes Embargos de Declaração, para que sejam sanadas as omissões, obscuridades e/ou contradições no R. Acórdão proferido pelo Pleno deste Egrégio Tribunal de Contas da União, requerendo:
1.	Conforme Parecer da Unidade Técnica, SERUR, "Prescrição Manifestação SERUR", reconhecendo a Prescrição Quinquenal, nos moldes do julgamento do STF, através do Tema 899 de Repercussão Geral (como não poderia deixar de ser) , seja sobrestado o julgamento do presente recurso, até o trânsito em julgado do RE 636.886 ou ulterior deliberação deste Tribunal a respeito do tema;
2.	Assim não entendendo V. Exas., o que se admite em respeito aos debates e pelo princípio da eventualidade, determine o encaminhamento dos autos à unidade técnica, à luz da sistematização ora apresentada nos presentes Embargos de Declaração, conhecendo e dando provimento de logo no presente recurso para reconhecer a prescrição e/ou decadência no presente caso, conforme orientação defina no Supremo Tribunal Federal, RE 636.886/DF (matéria com Repercussão Geral) sanando a OMISSÃO e/ou CONTRADIÇÃO existentes (matéria de ordem pública) ;
3.	Do mesmo modo, considerando a inequívoca boa-fé da UNE e de seus ex-gestores, evidenciada pela vasta documentação contida nos autos, se acolha a redução do débito e se conceda prazo para pagamento sem que se imponham à entidade e a seus ex-gestores os gravíssimos (e, in casu, desproporcionais) ônus decorrentes de reprovação de contas, nos termos dos Votos acima citados neste próprio processo;
4.	Requer também a exclusão das multas e juros aplicados, ou mesmo a redução a patamares bem menores, ante a demonstração da boa-fé nestes autos;
Assim, tendo sido demonstrado o cumprimento das cláusulas do termo do convênio elaboradas pelo Ministério Concedente, que, inclusive reconheceu o cumprimento do objeto, e por entender que não houve qualquer desvio de verba, enriquecimento ilícito, dano ao erário público, tampouco as irregulares relacionadas pelo Voto Vencedor na gestão do Convênio, sem, sobretudo, pratica de dolo ou má-fé, acerca das informações fornecidas e provas colacionadas nos autos, deve ser reformado o julgado para desobrigar o que foi imputado aos Recorrentes, julgando-se, ao final, na forma do Voto do Relator originário do Recurso de Reconsideração, para reconhecer a boa-fé dos Embargantes 'com fundamento nos arts. 12, § 1º, e 22, parágrafo único, da Lei 8.443/1992, e, por conseguinte, fixar novo e improrrogável prazo de 15 (quinze) dias, a contar da ciência, para que os responsáveis efetuem e comprovem perante este Tribunal (art. 214, inciso III, alínea "a", do Regimento Interno/TCU) o recolhimento aos cofres do Tesouro Nacional da importância abaixo listada, atualizada monetariamente a partir da data discriminada até a data do efetivo recolhimento, na forma da legislação em vigor: [...] 9.3. comunicar aos responsáveis que a liquidação tempestiva do débito, atualizado monetariamente, sanará o processo, de modo a permitir que as suas contas sejam julgadas regulares com ressalvas, dando-lhes quitação, nos termos do art. 12, § 2º, da Lei 8.443/1992, c/c o § 4º do art. 202 do Regimento Interno/TCU';
Desta forma, requer sejam conhecidos e providos os presentes Embargos de Declaração para, emprestando-lhes efeitos infringentes (modificativos) e sanando as omissões, obscuridades e/ou contradições existentes, reconheça a DECADÊNCIA e a PRESCRIÇÃO nestes autos, ou mesmo reforme o julgado para considerar aprovadas com ressalvas as contas dos Recorrentes, considerando-se o Voto do Relator inicial no Recurso de Reconsideração (Peça 169) , Min. Raimundo Carreiro, para que seja reconhecida a boa-fé na conduta da entidade e dos seus ex- dirigentes, a ensejar a concessão de novo e improrrogável prazo para o recolhimento do débito, excluindo, por consequência, a multa aplicada a eles e todos os maléficos efeitos da desaprovação das contas, invocando os Princípios Constitucionais da proporcionalidade, da razoabilidade e da dignidade da pessoa humana."
3.	Os embargantes tiveram ciência da deliberação recorrida em 13/4/2021 (peças 184 a 186) . O recurso foi apresentado em 23/4/2021. 
	É o relatório.

8.1. Wladimyr Vinycius de Moraes Camargos (OAB/DF 39.918), Sarah Guimarães de Carvalho (OAB/DF 40905), Luene Gomes Santos (OAB/DF 16727), José Nelson Vilela Barbosa Filho (OAB/PE 16302), Paula Costa (OAB/SP 194.573) e outros, representando Rovilson Sanches Portela, Gustavo Lemos Petta e União Nacional dos Estudantes - UNE.

Subprocurador-Geral Lucas Rocha Furtado.

TOMADA DE CONTAS ESPECIAL. CONVÊNIO. UNIÃO NACIONAL DOS ESTUDANTES. PRESTAÇÃO DE CONTAS CONTENDO DESPESAS MANIFESTAMENTE INCOMPATÍVEIS COM O OBJETO DO CONVÊNIO. DANO AO ERÁRIO. CONTAS IRREGULARES. DÉBITO E MULTA. RECURSO DE RECONSIDERAÇÃO. CONHECIMENTO. PROVIMENTO PARCIAL PARA ACOLHER ALGUMAS DESPESAS. REDUÇÃO PROPORCIONAL DA MULTA. EMBARGOS DE DECLARAÇÃO. TENTATIVA DE REDISCUSSÃO DO MÉRITO. REJEIÇÃO.

TOMADA DE CONTAS ESPECIAL (TCE)

Secretaria de Recursos (Serur); Secretaria de Controle Externo de Tomada de Contas Especial (SecexTCE).

Atuo nestes autos com fundamento no art. 27-A da Resolução-TCU 175/2005, tendo em vista ter sido designado, por meio da Portaria-TCU nº 61-SEAE, de 26/8/2021, substituto do eminente Ministro Benjamin Zymler.
2.	Preliminarmente, o recurso em apreço deve ser conhecido, uma vez que foram preenchidos os requisitos necessários à espécie. Trata-se de embargos de declaração opostos conjuntamente pela União Nacional dos Estudantes (UNE) e pelos srs. Rovilson Sanches Portela, tesoureiro, e Gustavo Lemos Petta, presidente da UNE, ao Acórdão 536/2021-TCU-Plenário. Por meio dessa decisão, o Tribunal deu parcial provimento ao apelo dos embargantes, reduzindo o débito e a multa que lhes foram imputados no Acórdão 1252/2020-TCU-Plenário. 
3.	Eis a parte dispositiva da decisão recorrida: 
"9.1. conhecer do recurso de reconsideração interposto pelos srs. Gustavo Lemos Petta e Rovilson Sanches Portela, bem como pela União Nacional dos Estudantes para, no mérito, dar-lhe provimento parcial;
9.2. alterar a redação dos subitens 9.1 e 9.2 do Acórdão 1252/2020-TCU-Plenário, que passam a ter a seguinte redação: 
'9.1. julgar irregulares as contas do sr. Rovilson Sanches Portela, do sr. Gustavo Lemos Petta e da União Nacional dos Estudantes, com fundamento nos arts. 1º, inciso I, e 16, inciso III, alíneas "b" e "c", da Lei 8.443/1992, condenando-os, solidariamente, ao pagamento da importância a seguir especificada, com a fixação do prazo de quinze dias, a contar das notificações, para comprovarem, perante o Tribunal (art. 214, inciso III, alínea "a", do Regimento Interno) , o recolhimento da dívida aos cofres do Fundo Nacional de Cultura, atualizada monetariamente e acrescida dos juros de mora, calculados a partir da data discriminada, até a data dos recolhimentos, na forma prevista na legislação em vigor.
	VALOR ORIGINAL (R$) 
	DATA DA OCORRÊNCIA

	1.142.747,66
	25/1/2007

9.2. aplicar à União Nacional dos Estudantes, ao sr. Rovilson Sanches Portela e ao sr. Gustavo Lemos Petta a multa prevista no art. 57 da Lei  8.443/1992, nos valores individuais de R$ 495.000,00 (quatrocentos e noventa e cinco mil reais) , R$ 99.000,00 (noventa e nove mil reais) e R$ 99.000,00 (noventa e nove mil reais) , respectivamente, fixando-lhes o prazo de 15 (quinze) dias, a contar da notificação, para que comprovem, perante o Tribunal, o recolhimento da referida quantia aos cofres do Tesouro Nacional, atualizada monetariamente, a contar da data deste acórdão até a data do efetivo recolhimento, caso não seja paga no prazo estabelecido, na forma da legislação em vigor;' "
4.	Faço um breve histórico dos fatos e das irregularidades, na linha do que fiz na deliberação recorrida. 
5.	Este processo examinou tomada de contas especial instaurada pelo extinto Ministério da Cultura em face da impugnação total de despesas do Convênio 431/2006, firmado com a União Nacional dos Estudantes (UNE) . O ajuste em comento tinha por objeto a realização da 5ª Bienal de Arte e Cultura da UNE, que ocorreu entre 27 de janeiro e 2 de fevereiro de 2007 na cidade do Rio de Janeiro/RJ, além da promoção de atividades culturais (Circuito Universitário de Cultura e Arte) nos municípios de Vitória/ES, Campina Grande/PB e Barra do Garça/MT.
6.	A União desembolsou R$ 1.485.805,43, ficando a UNE responsável por R$ 130.374,80, a título de contrapartida. O plano de trabalho aprovado previa que o recurso seria utilizado em finalidades intrínsecas aos eventos. As despesas de maior vulto estão relacionadas ao pagamento de cachês dos diversos artistas, montagem dos espaços (palco, som e iluminação) , impressão de livros e passagens aéreas.
7.	Várias foram as irregularidades que ensejaram a impugnação da prestação de contas apresentada. Em primeiro lugar, tão logo creditados os recursos na conta específica do ajuste, grande parte (R$ 1.250.000,00) foi movimentada para outra conta da agremiação estudantil. Essa circunstância, além de violar a obrigação de manter os recursos na conta específica do ajuste, na linha do que previa a Instrução Normativa STN 1/1997 e o termo de convênio, dificulta a correlação entre os extratos bancários e as despesas do ajuste. Outra parcela (R$ 217.795,43) foi transferida para uma conta não identificada, sendo que a UNE nunca explicou a finalidade do repasse e qual seria o beneficiário desse montante.
8.	Os jurisdicionados carrearam grande quantidade de recibos e notas fiscais. A primeira leva de documentos ensejou a impugnação total das despesas por parte da unidade técnica. Com os autos no Gabinete do Min. Benjamin Zymler, os responsáveis carrearam novos elementos, alegando que não os apresentaram anteriormente em razão da desorganização administrativa, o que ensejou o retorno dos autos à secretaria regional para novo exame. 
9.	Retornando os autos às mãos do Min. Benjamin Zymler, pude verificar a existência de graves irregularidades que violam preceitos básicos de direito, a saber: 
a) 	apresentação de despesas com comprovação por notas e cupons fiscais em que consta carimbo de referência a outro convênio da UNE com o extinto Ministério da Cultura, em desconformidade com cláusula sexta, parágrafo primeiro, do termo de convênio;
b)	comprovação de despesas realizadas em datas anteriores ou posteriores à vigência do convênio, em desconformidade com a cláusula oitava, parágrafo segundo, do termo de convênio e com o disposto no art. 8º, V, da IN/STN nº 01/1997;
c) 	recibos e notas fiscais emitidos em localidades sem relação com o objeto do convênio, em desconformidade com a cláusula sexta, parágrafo primeiro, do termo de convênio;
d)	comprovação de despesas com apresentação de documentos sem identificação da convenente e do número do convênio, com descrição genérica do objeto, em desconformidade com a cláusula oitava, parágrafo segundo, do termo de convênio e com o disposto no art. 30 da IN/STN nº 01/1997; e
e) 	falta de comprovação da integralização da contrapartida da convenente, contrariando o disposto na cláusula terceira, inciso II, alínea "a", do termo de convênio e o previsto nos incisos II e XIII do art. 7º da IN/STN nº 01/1997;
f) 	não há nos autos um único documento que diga respeito à promoção de atividades culturais (Circuito Universitário de Cultura e Arte) nos municípios de Vitória/ES, Campina Grande/PB e Barra do Garça/MT. 
10.	O Min. Benjamin Zymler verificou também que a prestação de contas apresentada continha despesas manifestamente incompatíveis com o objeto do convênio. É o caso de remédios (dorflex e paracetamol) , cerveja, vinhos, cachaça, uísque, vodca, isotônicos e energéticos, chocolate e chiclete, produtos de higiene pessoal, faturas de energia elétrica de imóveis residenciais, hambúrguer na rede McDonald's, contas de água e esgoto de imóveis residenciais, recargas de celulares pré-pagos, aquisição de mais de mil litros de gasolina, realização de refeições em pizzarias e restaurantes de comida japonesa (e em cidades sem qualquer relação com os eventos custeados pelo convênio, como Belo Horizonte/MG e São Paulo/SP) , dentre outros itens.
11.	Se não bastasse, constatei que os recursos também foram utilizados para custeio de hospedagens e pagamento de serviços (TV escuta e locação de containers) que ocorreram após a realização dos eventos. Algumas transações também chamaram atenção pela magnitude dos valores envolvidos, por exemplo: por uma única diária, em um hotel de Copacabana (Rio de Janeiro/RJ) , a convenente gastou R$ 5.323,50; em outra, o dispêndio foi de R$ 1.433,25.
12.	Em parte significativa dos comprovantes de despesas (recibos e notas fiscais) , o carimbo do convênio foi colocado na cópia do documento, não na versão original. Como o Min. Benjamin Zymler esclareceu nas vezes em que se manifestou nos autos, em um cenário marcado pela existência de diversos convênios da UNE com o Governo Federal, a identificação do convênio, no documento original, faz-se importante para impedir que o mesmo papel seja utilizado em outras prestações de contas.
13.	Diante da multiplicidade de recibos e de notas fiscais, que foram entregues, sem qualquer preocupação por parte dos jurisdicionados, de relacioná-los com as ações patrocinadas pelo Governo Federal, este Colegiado entendeu que só seriam aceitos os comprovantes que atendessem aos seguintes requisitos cumulativos: a) previsão da despesa no plano de trabalho aprovado; b) identificação do convênio no comprovante original; c) comprovantes de pagamentos com valores e datas compatíveis com os montantes lançados nas contas bancárias, seja da conta específica ou da conta da entidade, tendo como beneficiária do produto a UNE; e d) limitação dos valores reconhecidos ao montante estabelecido no plano de trabalho.
14.	A partir desses critérios, o Tribunal, no Acórdão 1252/2020-TCU-Plenário, julgou irregulares as contas dos embargantes, condenou-os solidariamente pelo débito de R$ 1.154.666,93 e aplicou-lhes multas individuais de R$ 500.000,00, para a UNE, e de R$ 100.000,00, para as pessoas físicas arroladas. Ou seja, do total repassado (R$ 1.485.805,43) , foram aceitos somente R$ 324.529,00. 
15.	Os comprovantes de despesas foram novamente reexaminados em sede de recurso de reconsideração. Por meio do Acórdão 536/2021-TCU-Plenário, mantendo-se os mesmos critérios, foram acolhidas despesas com hospedagem, montagem de espaços, cachês de artistas e elaboração de clipping¸ que reduziram o débito para R$ 1.142.747,66. A multa também sofreu ligeira redução (R$ 495 mil para a UNE e R$ 99 mil para o tesoureiro e o presidente da entidade) , acompanhando proporcionalmente a redução do dano. 
16.	Insatisfeitos com o resultado do julgamento, os arrolados opuseram embargos de declaração, oportunidade em que apresentaram extenso arrazoado na tentativa de rediscutir grande parte das questões examinadas pelas unidades técnicas, pelo Ministério Público junto ao TCU e pelos ministros do Colegiado (relator e revisores) . 
17.	Os embargantes argumentam, em apertada síntese, que o Tribunal não teria feito a melhor interpretação no tocante à decadência e à prescrição. Alegaram também que: i) a liberação dos recursos ocorreu dois dias antes da bienal de arte e cultura, tempo insuficiente para a realização de processos seletivos dos potenciais fornecedores de insumos ou serviços, além de ser inexigível de uma entidade privada sem fins lucrativos a realização de licitação; ii) seria falha meramente formal a comprovação de despesas com apresentação de documentos sem identificação do título e do número do convênio e com descrição genérica do objeto; iii) todos os comprovantes de despesas possuem nexo de causalidade com o plano de trabalho aprovado pelo então Ministério da Cultura; iv) a segunda leva de documentos entregues ao Tribunal desconsiderou as despesas ocorridas antes da celebração convênio, além do que existem precedentes do Tribunal que não exigem o ressarcimento ("a utilização dos recursos fora do prazo de vigência do convênio, desde que haja pertinência com o objeto do ajuste, não é motivo, por si só, para a imputação de débito" - Acórdão 6788/2011-TCU-Segunda Câmara) ; v) apesar de consistir mero erro material, devem ser desconsiderados os comprovantes de despesa com identificação de outros convênios da UNE com o então Ministério da Cultura; vi) a transferência de recursos da conta específica do ajuste para outra mantida pela UNE visou, tão-somente, à quitação de serviços contratados; vii) também é falha formal a ausência de demonstração de receitas de aplicações financeiras; viii) apesar de os documentos da formalização do Convênio 431/2006 não indicarem as datas para a realização dos eventos, o objeto não era impreciso; ix) o objeto do convênio foi integralmente cumprido, os objetivos pretendidos foram efetivamente alcançados com a realização da 5ª Bienal de Arte e Cultura da UNE, e a execução financeira foi regular; x) a decisão inicial havia fixado a multa de todos os jurisdicionados em R$ 100.000,00, de modo que o aumento da multa aplicada à UNE, sugerida pelo Ministro-Substituto André Luiz, não foi acolhida pelos demais componentes da Corte, além de não ser proporcional; xi) após pedido de vista formulado pelo Min. Bruno Dantas, por ocasião do julgamento inicial da TCE, a entidade juntou novos elementos que não foram analisados pelo Tribunal; xii) a inexperiência dos gestores, a boa-fé com que atuaram, a apresentação tempestiva da prestação de contas, a entrega dos comprovantes de despesas e o inequívoco cumprimento do objeto impõem ao Colegiado a aprovação das contas com ressalvas ou, na pior hipótese, a concessão de prazo para pagamento de parcelas isentas dos ônus decorrentes da reprovação das contas (juros, por exemplo) ; xiii) a condenação em débito e a aplicação de multas elevadas violam os princípios da proporcionalidade, da razoabilidade e da dignidade da pessoa humana; xiv) a exigência de devolução quase que integral dos recursos do Convênio, com elevados juros e correção monetária, configura enriquecimento sem causa da União; e xv) não há suporte normativo/legal para a cobrança de juros e correção monetária desde a data do convênio.
18.	Como será visto na sequência, os pressupostos de admissibilidade recursal (contradição, omissão e obscuridade) foram preenchidos apenas formalmente, ou seja, os recorrentes não lograram êxito em satisfazê-los materialmente. Consequentemente, já antecipo a rejeição do recurso manejado. 
19.	Ao longo de toda a peça apresentada, os jurisdicionados afirmam que a interpretação do Tribunal não é a mais adequada, que a avaliação da unidade técnica/relator é equivocada, que os votos vencidos seriam justos e que a decisão diverge de outros precedentes. Ou seja, não se pretende corrigir eventual omissão, obscuridade ou contradição, mas criar nova instância que permita a rediscussão do mérito, o que é incabível dada a estreita via recursal escolhida.
20.	Lembro aqui que a contradição apta a ensejar o cabimento dos embargos é aquela que acontece entre partes da mesma decisão (âmbito interno) , ou seja, se eventualmente o Tribunal já decidiu de forma diversa em outros processos, a uniformidade dos julgamentos deve ser buscada por meio de outros mecanismos.   
21.	Devo lembrar que, no julgamento do recurso de reconsideração, o Min. Benjamin Zymler atuou como revisor, e sua divergência com o relator se resumiu unicamente no reconhecimento, ou não, da boa-fé dos agora embargantes. Sua Excelência defendeu que a intempestividade da prestação de contas, a falta de devolução dos recursos não utilizados, a inadimplência decorrente do não aporte da contrapartida, as justificativas conflitantes para a retirada do dinheiro federal da conta específica do convênio, a realização de compras manifestamente incompatíveis com os eventos apoiados pelo Governo Federal, a entrega de comprovantes de despesas com identificação de outros ajustes, dentre outras questões, eram questões que impediam o reconhecimento da boa-fé dos jurisdicionados.
22.	Ou seja, à exceção da questão mencionada no parágrafo anterior, o Min. Benjamin Zymler concordou expressamente com o relator quanto aos demais pontos. Mesmo deixando de se pronunciar sobre eles, item a item, isso não caracteriza omissão. Afinal, tais tópicos foram tratados com propriedade pelo e. Min. Raimundo Carreiro e pela unidade técnica. 
23.	Eis o trecho do voto proferido pelo Min. Benjamin Zymler:
"13.	Antes de expor minha divergência em relação à proposta do e. Min. Raimundo Carreiro, que é pontual e cinge a apenas a um ponto (reconhecimento, ou não, de boa-fé dos responsáveis) , cabe analisar a alegação recursal de que o valor original da multa imputada à UNE (R$ 500.000,00) seria desproporcional e de que essa quantia não teria sido consignada em voto do relator a quo, mas em declaração apresentada pelo Ministro Substituto André Luis.
14.	O valor atualizado do débito na data do julgamento (20/5/2020) era de R$ 2.330.519,58, ou seja, a multa aplicada corresponde a aproximadamente 21,5% do dano ao Erário, montante que se encontra em patamar bastante inferior ao máximo estipulado no art. 57 da Lei 8.443/1992. Não se pode dizer que é desproporcional, sobretudo diante das graves irregularidades já mencionadas neste voto revisor. 
15.	Ao contrário do que alegam, durante as discussões ocorridas nas sessões de 26/4/2017 e de 2/10/2019, interrompidas em razão de pedidos de vista formulados pelos e. Ministros Bruno Dantas e Vital do Rego, respectivamente, acabei cedendo em parte à proposta do Min. Subst. André Luís, no sentido de fixar a multa de R$ 500 mil à UNE.
16.	Dito isso, passo agora a examinar o argumento da boa-fé dos recorrentes, motivo pelo qual o Min. Raimundo Carreiro propõe nesta ocasião o provimento parcial do recurso, fixando novo e improrrogável prazo para recolhimento do débito, agora afastados os juros moratórios. 
17.	Antes, porém, deve se ter em mente que a boa-fé se subdivide em duas vertentes, a objetiva e a subjetiva. Esta corresponde a um comportamento justificado de ter o direcionamento conforme o direito, ou seja, a pessoa imagina que está se conduzindo conforme o direito; aquela diz respeito a um modelo de conduta social, a um padrão ético de comportamento. Evidentemente que, no âmbito deste processo, estamos lidando com a boa-fé subjetiva, ao menos em relação aos então presidente e tesoureiro da entidade.  
18.	Depois das prorrogações concedidas, a vigência do convênio expirou em 21/7/2007, mas a prestação de contas só veio a ser entregue em 17/12/2007. Além de intempestiva, faltavam elementos básicos da comprovação de qualquer despesa, a saber: a) relatório de cumprimento do objeto; b) comprovantes de despesas; c) extrato bancário da conta corrente específica do convênio; d) comprovante de devolução dos recursos remanescentes; e) conciliação bancária; f) fotos dos eventos e material de divulgação; e g) informações sobre como foram feitas as contratações (se houve cotação junto a vários fornecedores etc.) . O sr. Rovilson Sanches Portela, tesoureiro geral da entidade, foi notificado dessas pendências em 27/12/2007, conforme peça 1, p. 122.
19.	A partir da entrega dessa documentação, o então Ministério da Cultura impugnou a integralidade dos recursos repassados e decidiu instaurar a tomada de contas especial (peça 1, p. 134/139) . Chama atenção que a prestação de contas entregue pelos recorrentes já informava que, mesmo se fossem acolhidas as despesas manifestamente incompatíveis com o objeto do convênio, como a compra de bebidas alcoólicas e outras já mencionadas, ainda assim o montante gasto atingiria a cifra de R$ 1.206,305,78, valor inferior ao recebido pela entidade (R$ 1.485.805,43) . Em nenhum momento houve a devolução dos recursos remanescentes, mesmo após insistência do poder concedente. 
20.	A contrapartida (R$ 130.374,80) não transitou pela conta específica do convênio, nem se sabe se foi, de fato, utilizada. O termo de convênio vinculava genericamente a obrigação da convenente à despesa "outros serviços de terceiro - pessoa jurídica", mas não há qualquer detalhamento desse gasto, o que impede um exame aprofundado sobre a questão. 
21.	Após a entrega dos extratos bancários, foi possível identificar que grande parte dos recursos foi transferida para outra conta de titularidade da UNE, o que, por si só, descumpre a IN STN 1/1997 e uma cláusula específica do termo de convênio. Inicialmente os recorrentes justificaram que as transferências ocorreram na tentativa de evitar prováveis bloqueios judiciais, pois a entidade possuía algumas dívidas não quitadas junto a alguns fornecedores. 
22.	Depois, apresentaram outra versão para os fatos, qual seja, a de que a liberação de recursos pelo poder concedente foi intempestiva (dois dias antes do início da 5ª Bienal) , que o banco não teria fornecido o token para liberação da senha e que o evento ocorreu em cidade diversa da agência bancária. Por isso, para honrar os compromissos assumidos, os administradores se viram diante da necessidade de transferir recursos para outra conta da UNE.
23.	Como pode ser visto, a intempestividade da prestação de contas, a falta de devolução dos recursos não utilizados, a inadimplência decorrente do não aporte da contrapartida, as justificativas conflitantes para a retirada do dinheiro federal da conta específica do convênio, a realização de compras manifestamente incompatíveis com os eventos apoiados pelo Governo Federal, a entrega de comprovantes de despesas com identificação de outros ajustes, dentre outras questões, podem ser consideradas circunstâncias caracterizadoras da boa-fé subjetiva dos gestores recorrentes? A meu ver, a resposta é negativa. Não é crível que os gestores recorrentes, mesmo sendo jovens universitários, face à gravidade dos fatos apresentados, acreditassem que estariam se conduzindo conforme o direito.
24.	Não se trata de exigências técnicas ou jurídicas específicas, incompatíveis com o perfil da instituição, administrada por estudantes universitários, mas de questão basilar e natural das relações intersubjetivas. Grande parte das falhas ocorridas fogem de qualquer exigência restrita ao relacionamento com o poder público. A dizer: se um agente capta dinheiro para uma determinada finalidade e lhe é exigida, como condição, a prestação de contas, é natural que os recursos sejam empregados nos objetivos ajustados, sob pena de devolução deles, acrescidos dos encargos da mora. 
25.	Entender de forma contrária traz reflexos não apenas a este processo, mas a inúmeros casos analisados pelo TCU. Não raro, o Tribunal lida com prestações de contas de instrumentos de transferência voluntária de recursos em que os gestores são pessoas humildes, muitas vezes sem o ensino fundamental, e, mesmo assim, a Corte julga diretamente as contas dos responsáveis, condena-os em débito e aplica-lhes multa. A se considerar o presente caso como exemplo de boa-fé, tenho dúvidas sobre quais seriam os processos em que não haveria tal reconhecimento.
26.	Ante o exposto, com as vênias por divergir do e. relator unicamente em relação ao reconhecimento da boa-fé dos recorrentes, voto por que o Tribunal adote a deliberação que ora submeto a este Colegiado."
24.	 Sobre a prescrição, o relator (Min. Raimundo Carreiro) assim se pronunciou: 
"31.	Ressalto, também, não ter ocorrido a prescrição das pretensões punitiva ou ressarcitória desta Corte, haja vista que o fim do prazo para apresentação das contas dos responsáveis terminou em 9/11/2007 (peça 1, p. 110-113) e os repasses datam de 23/1/2007 (peça 1, p. 92-106) , tendo havido interrupção do prazo prescricional em 25/5/2015 (peça 6) , em razão do ato que determinou a citação, portanto, com interregno menor do que 10 anos. No caso do débito, a tese ainda vigor nesta Corte é a de que as ações de ressarcimento movidas pelo Estado contra os agentes causadores de danos ao erário são imprescritíveis. Logo, não assiste razão aos recorrentes.
32.	Além disso, mesmo que se considere o recente posicionamento do Supremo Tribunal Federal no âmbito do Recurso Extraordinário 636.886/AL, pendente de julgamento de embargos de declaração naquela Suprema Corte, não teria transcorrido o prazo prescricional, sob qualquer prisma, como dissertou a unidade técnica no relatório precedente."
25.	Sobre a questão, para o Min. Benjamin Zymler, o STF tratou do prazo para execução dos títulos executivos extrajudiciais que decorrem das decisões do Tribunal, isto é, não deliberou sobre o prazo para sua constituição. Ainda que se entenda de forma diversa, há precedentes do Supremo que defendem a incidência do Código Civil ou da Lei 9.873/1999 nos processos de controle externo. Se a norma paradigma for a primeira, a questão já está analisada no voto do Min. Raimundo Carreiro (transcrição acima) . Se for a segunda, é importante frisar a existência de outros marcos interruptivos além da citação (incisos do art. 2º) , a exemplo da adoção de providências que importem a apuração do fato.
26.	Em 20/12/2007, o poder concedente notificou a União Nacional dos Estudantes, informando que a prestação de contas estava incompleta, oportunidade em que foi concedido prazo adicional para regularização da pendência. Posteriormente, em 9/9/2010, o órgão começou a examinar a prestação de contas, emitindo parecer quanto à execução física do ajuste. Menos de dois anos depois (em 24/5/2012) , o MPTCU autuou uma representação visando apurar o mal uso de recursos públicos repassados à União Nacional dos Estudantes. Ou seja, todos esses termos interrompem o curso do prazo prescricional. 
27.	A citação foi ordenada em 25/5/2015. Menos de cinco anos depois, o Tribunal prolatou a decisão condenatória (Acórdão 1252/2020-TCU-Plenário, de 20/5/2020) . 
28.	Como não houve decurso de cinco anos entre esses eventos, concluo não ter ocorrido a prescrição no caso concreto. 
29.	A Instrução Normativa 1/1997, em seu art. 27, obrigava o convenente, ainda que entidade privada e sem fins lucrativos, a observar as disposições da Lei 8.666/1993 na execução das despesas com os recursos transferidos. Trata-se, na verdade, de dispositivo alinhado à jurisprudência da Corte vigente à época, a exemplo do Acórdão 1070/2003-TCU-Plenário. Eis um trecho do voto condutor dessa deliberação (Rel. Min. Ubiratan Aguiar) :
"Diante do exposto, não se vislumbra motivo para que, na aplicação de recursos provenientes de convênio, ainda que firmado com entidade privada, quando esta exerce função indiscutivelmente pública, não se proceda à licitação. Trata-se da única forma de se dar cumprimento ao que determina o art. 37, inciso XXI, da Constituição Federal, o qual, em síntese, pretende possibilitar a todos os interessados, pessoas físicas ou jurídicas, a participação, em igualdade de condições, em todas as aquisições realizadas pela administração"
30.	Posteriormente, esse entendimento foi relativizado no Acórdão 353/2005-TCU-Plenário, ocasião em que se firmou o entendimento de que os comandos da Lei de Licitações e Contratos incidiriam, no que couber, aos instrumentos de transferência voluntária de recursos. Entendeu-se que a licitação não seria um fim em si mesmo, mas um instrumento à disposição da Administração Pública para a verificação da boa e regular aplicação dos recursos públicos, sendo imprescindível a observância de normas gerais de licitação quando do emprego de recursos decorrentes de instrumentos de transferência voluntária. 
31.	Ou seja, a observância dos princípios da economicidade, da impessoalidade, da moralidade e do julgamento objetivo deveriam ser observados nas contratações, o que não está demonstrado. A liberação tardia dos recursos não pode justificar o desrespeito a esses valores, sobretudo porque a entidade contava com o apoio do Governo Federal - e sabia das consequências jurídicas decorrentes desse tipo de receita. 
32.	Trata-se de questão acessória e, mesmo que fosse justificada a contento, não interferiria nos fundamentos determinantes que levaram à condenação em débito dos embargantes (realização de despesas não previstas no plano de trabalho - ou em montante superior -, sem identificação do convênio e não identificadas no extrato bancário) . 
33.	Em casos específicos, em que o problema é isolado, o Tribunal já considerou falha formal a ausência de identificação do convênio nos comprovantes de despesas. Contudo, como o Min. Benjamin Zymler já teve oportunidade de explicar, além de as irregularidades serem generalizadas, a UNE mantinha outros convênios com o poder público que previam gastos semelhantes. A despesa com transporte, por exemplo, constava em mais de um plano de trabalho. 
34.	Devo lembrar que os pagamentos não ocorreram na conta específica do ajuste, mas em outra - situação que reforça o dever de se comprovar a boa e regular aplicação dos recursos.
35.	 Sobre a questão, o Min. Benjamin Zymler já se manifestou nos autos: 
"5.	Em relação à 5ª Bienal, é importante destacar que a UNE também captou recursos, a título de patrocínio, junto a quatro empresas estatais (Banco Nacional de Desenvolvimento Econômico e Social - BNDES -, Centrais Elétricas Brasileiras S/A - Eletrobrás -, Petróleo Brasileiro S/A - Petrobras - e Caixa Econômica Federal) . O montante total obtido nessas quatro fontes foi de R$ 460.000,00. 
6.	À época do ajuste em apreço, a UNE mantinha outros convênios com o Governo Federal para realização de atividades semelhantes àquela que se está a examinar. A título de exemplo, o plano de trabalho do convênio 550/2006 (peça 57, p. 17 e seguintes, do TC Processo 016.244/2012-5) , destinado ao projeto "Cinema UNE em movimento", contém itens de despesa idênticos, como é o caso da exibição de filmes, aquisição de passagens aéreas, gastos com hospedagem e alimentação, dentre outros. 
7.	Diante dessa multiplicidade de fontes de recursos, a convenente e seus dirigentes deveriam redobrar sua atenção quanto à relação causal das despesas. Dito de outro modo, nesse contexto torna-se ainda mais importante demonstrar que o recurso de origem "A" pagou o serviço "X", que o dinheiro do convênio "B" foi utilizado para a implantação do item "Y" e assim por diante. Não foi o que ocorreu no caso concreto. Pelo contrário, o que se observa na prestação de contas é uma confusão generalizada, não sendo possível estabelecer o nexo de causalidade entre a maior parte dos comprovantes de despesas e os recursos repassados no presente convênio. 
8.	Esse liame seria de fácil demonstração caso a convenente tivesse seguido a Instrução Normativa STN 1/1997 (art. 20) e a cláusula sexta do convênio, que obrigavam a manutenção dos recursos na conta corrente específica do ajuste. Tão logo houve o crédito dos recursos, grande parte (R$ 1.250.000,00) foi transferida para outra conta mantida pela UNE (Banco do Brasil, Ag. 1537-7, c/c 10128-1) , dificultando, assim, a verificação do uso do montante repassado. Ao que tudo indica, essa segunda conta era utilizada para o pagamento de despesas ordinárias da entidade. O único pagamento efetuado na conta específica do convênio foi de R$ 18.010,00. O restante (R$ 217.795,43 = R$ 1.485.805,43 - R$ 1.250.000,00 - R$ 18.010,00) foi transferido para contas não identificadas."
36.	Ao afirmar que todos os comprovantes de despesas possuem nexo de causalidade com o plano de trabalho aprovado pelo então Ministério da Cultura, os embargantes pretendem rediscutir os critérios utilizados para aceitação das despesas, que são (requisitos cumulativos) : a) previsão da despesa no plano de trabalho aprovado; b) identificação do convênio no comprovante original; c) comprovantes de pagamentos com valores e datas compatíveis com os montantes lançados nas contas bancárias, seja da conta específica ou da conta da entidade, tendo como beneficiária do produto a UNE; e d) limitação dos valores reconhecidos ao montante estabelecido no plano de trabalho.
37.	Ou seja, não basta o objeto guardar pertinência com o plano de trabalho. Por exemplo, é preciso comprovar a conciliação bancária, ou seja, identificar que o recurso do convênio pagou a atividade. 
38.	Em mais de uma oportunidade, os embargantes trouxeram essa tese defensiva que, no entender deles, não foi analisada pelo Tribunal. Nas peças 98 a 105, a partir dos comprovantes de despesas colacionados, os embargantes tentaram estabelecer uma correlação deles com os itens do plano de trabalho. Elaboraram, então, dois cenários: a) desconsiderando três dos quatro critérios utilizados pelo Tribunal (alíneas "b", "c" e "d" do parágrafo 36 deste voto) , ainda haveria um débito de R$ 421.634,91 (= R$ 1.607.180,23 - R$ 1.185.545,32) ; e b) desconsiderando dois dos quatro critérios utilizados pelo Tribunal (alíneas "b", e "c" do parágrafo 36 deste voto) , o dano ao Erário seria de R$ 1.034.031,30 (= R$ 1.607.180,23 - R$ 576.145,93) . 
39.	A despeito disso, a rediscussão dos critérios não é possível em sede de embargos. Mesmo que não houvesse óbices processuais, não se mostra juridicamente adequada a alteração pretendida, tanto que todos os ministros ratificaram os critérios utilizados desde a deliberação inicial. 
40.	A realização de despesas ocorridas antes da celebração do convênio está em desconformidade com a cláusula oitava, parágrafo segundo, do termo de convênio e com o disposto no art. 8º, V, da IN/STN 01/1997. Algumas manifestações dos jurisdicionados aceitaram a glosa, que já foi considerada na quantificação do débito. 
41.	Do mesmo modo, não foram aceitos comprovantes de despesa com identificação de outros convênios mantidos pela UNE. Afinal, um documento não pode ser utilizado para justificar gastos em mais de um convênio. 
42.	Os embargantes repetem que a transferência de recursos entre contas de titularidade da UNE visou, tão-somente, à quitação de serviços contratados. Alegam que a instituição financeira não havia liberado o gerenciador financeiro da conta do convênio (token para liberação de senha) , e, como os gestores já estavam em viagem para a realização da 5ª bienal, não tiveram outra alternativa a não ser transferir os recursos para pagar os fornecedores. 
43.	Essa narrativa contrasta com outra já apresentada pelos próprios embargantes, como o Min. Benjamin Zymler já deixou claro no julgamento original deste processo:
"8.	Esse liame seria de fácil demonstração caso a convenente tivesse seguido a Instrução Normativa STN 1/1997 (art. 20) e a cláusula sexta do convênio, que obrigavam a manutenção dos recursos na conta corrente específica do ajuste. Tão logo houve o crédito dos recursos, grande parte (R$ 1.250.000,00) foi transferida para outra conta mantida pela UNE (Banco do Brasil, Ag. 1537-7, c/c 10128-1) , dificultando, assim, a verificação do uso do montante repassado. Ao que tudo indica, essa segunda conta era utilizada para o pagamento de despesas ordinárias da entidade. O único pagamento efetuado na conta específica do convênio foi de R$ 18.010,00. O restante (R$ 217.795,43 = R$ 1.485.805,43 - R$ 1.250.000,00 - R$ 18.010,00) foi transferido para contas não identificadas.
9.	Chama atenção a justificativa dada pelos responsáveis quanto à movimentação bancária irregular. Em um primeiro momento, afirmam que fizeram as transferências na tentativa de evitar prováveis bloqueios judiciais, pois a entidade possuía algumas dívidas não quitadas junto a alguns fornecedores. O argumento é altamente reprovável, pois mostra a conduta espúria dos administradores, evidenciando que rotineiramente não cumpriam as obrigações assumidas. Em acréscimo, grande parte dos recursos transitou por uma segunda conta corrente da UNE, de forma que eventual bloqueio judicial atingiria todos os ativos financeiros da entidade, independentemente da instituição financeira ou da conta. Logo, não é razoável a justificativa.
10.	Em um segundo momento, os responsáveis trouxeram argumento completamente diferente que, por certo, fragiliza todo o conjunto. Alegaram que a liberação de recursos pelo poder concedente foi intempestiva (dois dias antes do início da 5ª Bienal) , que o banco não teria fornecido o token para liberação da senha e que o evento ocorreu em cidade diversa da agência bancária. Por isso, para honrar os compromissos assumidos, os administradores se viram diante da necessidade de transferir recursos para outra conta da UNE. 
11.	O argumento não pode ser aceito. Ainda que tenha ocorrido atraso na liberação dos recursos, cabia aos responsáveis tomar as providências junto ao Banco do Brasil para que toda a movimentação bancária obedecesse aos normativos vigentes à época e respeitasse as cláusulas constantes do convênio. De todo modo, a irregularidade não constitui, por si só, débito. Caso nessa segunda conta da UNE, que recebeu R$ 1.250.000,00, haja pagamento de fornecedores do convênio em apreço, é possível estabelecer o nexo de causalidade dos recursos, tornando a falha meramente formal. No entanto, essa hipótese ocorreu pouquíssimas vezes no caso concreto, como demonstrado neste voto." 
44.	Ademais, o argumento não pode ser aceito. A 5ª Bienal de Arte e Cultura da UNE ocorreu entre 27 de janeiro e 2 de fevereiro de 2007 na cidade do Rio de Janeiro/RJ. Parte dos pagamentos realizados e aceitos pelo Tribunal aconteceram na segunda quinzena de março daquele ano. É o caso, por exemplo, das transferências ocorridas na peça 103, p. 23 e 25. Ou seja, houve tempo mais do que necessário para regularizar a situação bancária. 
45. 	A ausência de demonstração de receitas de aplicações financeiras é irrelevante no caso concreto. Como o termo inicial dos juros de mora é a data em que os recursos foram repassados, as receitas financeiras obtidas (R$ 26.514,27) , cuja destinação não foi demonstrada, já compõem o cálculo do débito atualizado. Isso foi explicitado pela unidade técnica e repetido em todas as instruções posteriores, como pode ser visto na seguinte passagem (peça 84, p. 16) :
"4.9.1	Pondera-se que o possível débito apurado será corrigido a partir da entrada dos recursos na conta da UNE (25/1/2007) , ou seja, o referido valor de R$ 26.514,27, referente ao saldo de aplicações financeiras auferidos até 24/8/2007 já estarão incluídos no débito atualizado. Da mesma forma, o valor de R$ 683,66, referente ao saldo na conta movimento já estará incluído na diferença entre o valor total repassado e os valores efetivamente comprovados, ou seja, no débito apurado (peça 24, p. 103) ;"
46.	A impugnação promovida pela Corte de Contas recai basicamente sobre a execução financeira do ajuste. Diante de todos os problemas apontados, não se pode afirmar que todos os objetivos foram efetivamente alcançados, até porque, em nenhum momento, foram apresentados os documentos referentes ao Circuito Universitário de Cultura e Arte, supostamente realizados nos municípios de Vitória/ES, Campina Grande/PB e Barra do Garça/MT. Essa questão já foi ressaltada no voto do Min. Benjamin Zymler: 
"33.	Com base nessas informações, rejeito a alegação dos responsáveis de que o projeto teria cumprido seu objetivo. Para que haja a aprovação das contas, os jurisdicionados deveriam comprovar não apenas a realização física dos eventos, mas também a regularidade dos desembolsos realizados (art. 30 da Instrução Normativa STN 1/1997) - o que não foi feito." 
47.	Não procede o argumento de que a decisão inicial havia fixado a multa de todos os jurisdicionados em R$ 100.000,00. No entender dos embargantes, o aumento da multa aplicada à UNE, sugerida pelo Ministro-Substituto André Luiz, não foi acolhida pelos demais componentes da Corte, além de não ser proporcional. A questão foi tratada na decisão embargada: 
"13.	Antes de expor minha divergência em relação à proposta do e. Min. Raimundo Carreiro, que é pontual e cinge a apenas a um ponto (reconhecimento, ou não, de boa-fé dos responsáveis) , cabe analisar a alegação recursal de que o valor original da multa imputada à UNE (R$ 500.000,00) seria desproporcional e de que essa quantia não teria sido consignada em voto do relator a quo, mas em declaração apresentada pelo Ministro Substituto André Luis.
14.	O valor atualizado do débito na data do julgamento (20/5/2020) era de R$ 2.330.519,58, ou seja, a multa aplicada corresponde a aproximadamente 21,5% do dano ao Erário, montante que se encontra em patamar bastante inferior ao máximo estipulado no art. 57 da Lei 8.443/1992. Não se pode dizer que é desproporcional, sobretudo diante das graves irregularidades já mencionadas neste voto revisor. 
15.	Ao contrário do que alegam, durante as discussões ocorridas nas sessões de 26/4/2017 e de 2/10/2019, interrompidas em razão de pedidos de vista formulados pelos e. Ministros Bruno Dantas e Vital do Rego, respectivamente, acabei cedendo em parte à proposta do Min. Subst. André Luís, no sentido de fixar a multa de R$ 500 mil à UNE."
48.	A inexperiência dos gestores, a eventual boa-fé deles, a apresentação tempestiva da prestação de contas (que não ocorreu) e a entrega dos comprovantes de despesas são temas exaustivamente debatidos na deliberação embargada, como pode ser visto no voto do Min. Benjamin Zymler: 
"23.	Como pode ser visto, a intempestividade da prestação de contas, a falta de devolução dos recursos não utilizados, a inadimplência decorrente do não aporte da contrapartida, as justificativas conflitantes para a retirada do dinheiro federal da conta específica do convênio, a realização de compras manifestamente incompatíveis com os eventos apoiados pelo Governo Federal, a entrega de comprovantes de despesas com identificação de outros ajustes, dentre outras questões, podem ser consideradas circunstâncias caracterizadoras da boa-fé subjetiva dos gestores recorrentes? A meu ver, a resposta é negativa. Não é crível que os gestores recorrentes, mesmo sendo jovens universitários, face à gravidade dos fatos apresentados, acreditassem que estariam se conduzindo conforme o direito.
24.	Não se trata de exigências técnicas ou jurídicas específicas, incompatíveis com o perfil da instituição, administrada por estudantes universitários, mas de questão basilar e natural das relações intersubjetivas. Grande parte das falhas ocorridas fogem de qualquer exigência restrita ao relacionamento com o poder público. A dizer: se um agente capta dinheiro para uma determinada finalidade e lhe é exigida, como condição, a prestação de contas, é natural que os recursos sejam empregados nos objetivos ajustados, sob pena de devolução deles, acrescidos dos encargos da mora. 
25.	Entender de forma contrária traz reflexos não apenas a este processo, mas a inúmeros casos analisados pelo TCU. Não raro, o Tribunal lida com prestações de contas de instrumentos de transferência voluntária de recursos em que os gestores são pessoas humildes, muitas vezes sem o ensino fundamental, e, mesmo assim, a Corte julga diretamente as contas dos responsáveis, condena-os em débito e aplica-lhes multa. A se considerar o presente caso como exemplo de boa-fé, tenho dúvidas sobre quais seriam os processos em que não haveria tal reconhecimento."
49.	Ao contrário do que alegam, a condenação em débito e a aplicação de multas individuais não violam os princípios da proporcionalidade, da razoabilidade e da dignidade da pessoa humana, nem configura enriquecimento ilícito da União. O ressarcimento ao Erário é devido porque a UNE e seus gestores não conseguiram comprovar que deram a destinação adequada aos recursos, isto é, não se sabe se a quantia impugnada foi efetivamente utilizada para a realização da 5ª Bienal de Arte e Cultura da UNE e do Circuito Universitário de Cultura e Arte. 
50.	As multas decorrem da prática de diversos atos ilícitos, já explicitados neste voto e nas deliberações anteriores, por descumprirem cláusulas estipuladas no termo de convênio e nas normas de regência, a exemplo da Instrução normativa STN 1/1997. 
51.	Os embargantes também afirmam que não haveria suporte normativo para a cobrança de juros e correção monetária desde a data do convênio. Sobre a questão, o relator do recurso de reconsideração assim se manifestou: 
"30. Também não têm consistência as alegações das partes quanto à incidência da correção monetária e dos juros, em caso de manutenção do julgado. Esses elementos não constituem sanções, mas sim mecanismos de recomposição de valores originais, consistindo em verdadeira reparação de prejuízos que a lei presume ocorridos pela mora no pagamento da quantia devida (art. 19 da Lei 8.443/1992) . Tais consectários devem, portanto, ser calculados desde a ocorrência do fato gerador, não cabendo forma alternativa de cálculo (Acórdão 619/2015-TCU-Plenário, Relator Ministro Vital do Rêgo) ."
52.	Tal entendimento está cristalizado nas normas sobre a instauração, a organização e o encaminhamento ao Tribunal de Contas da União dos processos de tomada de contas especial, ou seja, não houve inovação no mundo jurídico para prejudicar os jurisdicionados. A Instrução Normativa TCU 13/1996, vigente na época dos fatos, estabelecia que os débitos seriam atualizados monetariamente e acrescidos de encargos legais, sendo que, no caso de glosa ou impugnação de despesa paga com recursos transferidos por meio de convênio, a incidência de juros de mora e de atualização monetária dar-se-á a contar da data do crédito na respectiva conta corrente bancária ou do recebimento do recurso (art. 11, III) . 
53.	Essa norma foi revogada pela Instrução Normativa TCU 56/2007, que passou a prever o seguinte comando: 
"Art. 8º Os juros moratórios e a atualização monetária incidentes sobre os débitos apurados devem ser calculados com observância da legislação vigente e com incidência a partir: 
I - da data do recebimento dos recursos ou da data do crédito na respectiva conta-corrente bancária, no caso de ocorrência relativa a convênio, contrato de repasse ou instrumento congênere; [...]"
54.	Recentemente, sobreveio a Instrução Normativa TCU 71/2012, com comando semelhante:
"Art. 9º A atualização monetária e os juros moratórios incidentes sobre o valor do débito devem ser calculados segundo o prescrito na legislação vigente, a partir: 
I - da data do crédito na conta bancária específica, quando conhecida, ou da data do repasse dos recursos - no caso de omissão no dever de prestar contas ou de as contas apresentadas não comprovarem a regular aplicação dos recursos, exceto nas ocorrências previstas no inciso II deste artigo; 
II - da data do pagamento - quando houver impugnação de despesas específicas e os recursos tiverem sido aplicados no mercado financeiro ou quando caracterizada responsabilidade de terceiro. [...]"
55.	Portanto, além de não haver omissão neste ponto, as sucessivas normas editadas estabeleceram, como termo inicial da contagem dos juros e da atualização monetária, nos casos de não comprovação da boa e regular aplicação dos recursos, a data do crédito da quantia. 
56.	Por fim, os embargantes trazem algumas despesas impugnadas pelo Tribunal que, no entender deles, estariam justificadas. São elas: refeições realizadas em cidades diferentes da sede do evento, diárias de hotel cujos valores foram considerados manifestamente desarrazoados na decisão recorrida, crédito para celulares pré-pagos e gastos com combustível/táxi. Apesar de a matéria não ser possível de ser discutida na estreita via dos embargos, faço algumas considerações na sequência. 
57.	Os dispêndios com alimentação em cidades estranhas ao local da 5ª bienal, segundo os embargantes, foram realizados no contexto de atividades relacionadas à organização do evento. Não há mais detalhes sobre participantes, assuntos ou motivos para encontros em Belo Horizonte/MG, São Paulo/SP e Brasília/DF, quando as festividades aconteceram no Rio de Janeiro/RJ. Todavia, chama atenção que os gastos aconteceram, em sua maioria, depois. 
58.	As idas ao restaurante de comida japonesa (Sino Sushi's Restaurante Ltda.) , à pizzaria (Na e Marco Pizzaria Ltda. - ME) e à churrascaria (Novilho de Prata) aconteceram em 18/3/2007, 11/5/2007 e 11/5/2007, respectivamente. A bienal foi realizada antes (entre 27 de janeiro e 2 de fevereiro de 2007) .
59.	Sobre as duas diárias de hotel mencionadas na decisão inicial (Merlin Copacabana Hotel Ltda.) , em que foi gasto R$ 1.433,25 e R$ 5.323,50, os embargantes aduzem que "a leitura das referidas notas deixa claro que as despesas realizadas não se referem a uma única diária de um único hóspede, e sim à hospedagem de diversas pessoas que integravam os grupos artísticos contratados para a realização de shows durante o evento". 
60.	A informação não encontra lastro nos documentos juntados aos autos, em que pese os jurisdicionados tenham-na repetido mais de uma vez, inclusive durante sustentação oral. O valor de R$ 1.433,25 foi gasto para a hospedagem de dois adultos, que ocuparam o apartamento 311. Por outro lado, R$ 5.323,50 foram utilizados na hospedagem de dois adultos, que ficaram na suíte 203. Copio neste voto as notas fiscais emitidas:
61.	Em relação aos créditos para celulares pré-pagos e aos gastos com táxi, os embargantes afirmam que as despesas foram realizadas em substituição à rubrica do plano de trabalho aprovado para "rádios comunicadores" e "vans para produção de áreas". A substituição de serviços, como é cediço, depende da prévia anuência do poder concedente, o que não ocorreu no caso concreto. Independentemente disso, algumas recargas/transportes aconteceram depois do encerramento da bienal, o que reforça a evidência de que o gasto não tem relação com o evento. Cito, por exemplo, os documentos de peça 67, p. 40/56. 
62.	Por último, os embargantes afirmam que a despesas com combustível foram necessárias no âmbito da rubrica "aluguel de veículo". Além de a locação não estar comprovada nos autos, não foi possível estabelecer a conciliação bancária desses gastos, razão pela qual não merece acolhimento o pleito dos recorrentes. 
63.	Ante o exposto, voto por que o Tribunal adote a deliberação que ora submeto a este Colegiado.
TCU, Sala das Sessões, em 1º de setembro de 2021.
Ministro-Substituto AUGUSTO SHERMAN CAVALCANTI 
Relator